---
title: "Desigualdades"
author: "Lucía Bartolomeu"
date: "2023-01-05"
output:
  html_document:
    df_print: paged
    toc: yes
    toc_depth: 2
editor_options:
  chunk_output_type: inline
---
# Resumen
Este informe fue realizado con el objetivo bla bla...

# Indicadores

Para calcular los indicadores, en primer lugar instalamos los paquetes y activamos las librerías que vamos a utilizar.

```{r pack y library, include=FALSE}
#paquetes y librerías
#instalar paquetes
#install.packages("tidyverse")
#install.packages("readxl")
#install.packages("writexl")
#install.packages("ggplot2")
#install.packages("rlang")
install.packages("knitr")
install.packages("DT")
install.packages("ggpubr")
install.packages("gt")
install.packages("gtExtras")
install.packages("svglite")

#activar librerías
library(tidyverse)
library(lubridate)
library(readxl)
library(writexl)
library(ggplot2)
library(rlang)
library(knitr)
library(DT)
library(ggpubr)
library(gt)
library(gtExtras)
library(svglite)
```

# Razón de mortalidad materna

- Se calcula como: Muertes maternas por provincia/ nacidos vivos por provincia *fac de expansión. 
- Fuentes: nacidos vivos y registros de defunciones. 
- Indicador construido para 2019 y 2020, construido por quinquenios (2015 a 2019 y 2016 a 2020)

### Comenzamos por calcular las muertes maternas

```{r muertes maternas, echo=TRUE, message=FALSE, warning=FALSE}
#muertes maternas por provincia
#traer base mortalidad
base_mortalidad <- read.csv2("MINSAL-defunciones-2005-2020.csv", encoding="latin1", sep = ",")

#mirar variables
datatable(head(base_mortalidad),caption = "This is the table caption")
datatable(str(base_mortalidad))
kable(table(base_mortalidad$sexo_id))
kable(table(base_mortalidad$muerte_materna_clasificacion))

#incluir muerte materna tardía?
#descriptivo quinquenios
base_mortalidad_materna_quinquenios <- base_mortalidad %>% 
  filter(muerte_materna_clasificacion == "muerte materna" |  
         muerte_materna_clasificacion == "muerte materna tardia") %>% 
  mutate(quinquenio = case_when(
               between(anio, 2006,2010)~ "2006 - 2010",
                      between(anio, 2011,2015)~ "2011 - 2015",
                      between(anio, 2016,2020)~ "2016 - 2020",
                      TRUE~ NA_character_
                                          )) %>% 
                    filter(!is.na(quinquenio)) %>% 
    group_by(quinquenio,jurisdicion_residencia_nombre) %>% 
  summarise(suma_quinquenio= sum(cantidad),mean=suma_quinquenio/5) %>% ###cambie la forma de clacular el promedio, si no se entendio preguntame
  ungroup()

datatable(base_mortalidad_materna_quinquenios)
```

Se presenta un gráfico descriptivo del número de muertes maternas según quinquenio por provincia.  

```{r muertes maternas graf1, echo=TRUE, fig.height=7, fig.width=8}
base_mortalidad_materna_quinquenios$quinquenio <- factor(base_mortalidad_materna_quinquenios$quinquenio, 
                                                          levels= c("2006 - 2010", "2011 - 2015", "2016 - 2020"))

ggplot(filter(base_mortalidad_materna_quinquenios,!is.na(jurisdicion_residencia_nombre),
                                                         jurisdicion_residencia_nombre!="Sin Información"),
       aes(quinquenio, suma_quinquenio, group=1))+
  geom_line(color = "steelblue",size = 1) +
  geom_point(color="steelblue") + 
  facet_wrap(~ jurisdicion_residencia_nombre,scales="free",ncol=5)+
  theme_test()+
  theme(
    axis.text.x = element_text(size=5)
  )
```
  
  
```{r muertes_maternas_q1519, echo=TRUE}
#quinquenio 2015-2019
base_mortalidad_materna_1519 <- base_mortalidad %>% 
  filter(muerte_materna_clasificacion == "muerte materna" |  
         muerte_materna_clasificacion == "muerte materna tardia") %>% 
  mutate(quinquenio = case_when(
               between(anio, 2015,2019)~ "2015 - 2019",
                     TRUE~ NA_character_)) %>% 
  filter(!is.na(quinquenio)) %>% 
    group_by(quinquenio,jurisdicion_residencia_nombre) %>% 
  summarise(suma_quinquenio= sum(cantidad),mean=suma_quinquenio/5) %>% 
  filter(jurisdicion_residencia_nombre!="Sin Información",!is.na(jurisdicion_residencia_nombre))

base_mortalidad_materna_1519_tot <- base_mortalidad %>% 
  filter(muerte_materna_clasificacion == "muerte materna" |  
         muerte_materna_clasificacion == "muerte materna tardia") %>% 
  mutate(quinquenio = case_when(
               between(anio, 2015,2019)~ "2015 - 2019",
                     TRUE~ NA_character_)) %>% 
  filter(!is.na(quinquenio)) %>% 
    group_by(quinquenio) %>% 
  summarise(suma_quinquenio= sum(cantidad),mean=suma_quinquenio/5) 

base_mortalidad_materna_1519_tot$jurisdicion_residencia_nombre <- "Total pais"
base_mortalidad_materna_1519_tot <- select(base_mortalidad_materna_1519_tot,"quinquenio" , "jurisdicion_residencia_nombre","suma_quinquenio","mean")

base_mortalidad_materna_1519 <- rbind(base_mortalidad_materna_1519,base_mortalidad_materna_1519_tot)

datatable(base_mortalidad_materna_1519, caption = "Promedio de muertes maternas en quinquenio 15-19 por provincias")

```

```{r muertes_maternas_q1620, echo=TRUE}  

#quinquenio 2016-2020
base_mortalidad_materna_1620 <- base_mortalidad %>% 
  filter(muerte_materna_clasificacion == "muerte materna" |  
         muerte_materna_clasificacion == "muerte materna tardia") %>% 
  mutate(quinquenio = case_when(
               between(anio, 2016,2020)~ "2016 - 2020",
                     FALSE~ NA_character_
                                          )) %>% 
                    filter(!is.na(quinquenio)) %>% 
    group_by(quinquenio,jurisdicion_residencia_nombre) %>% 
  summarise(suma_quinquenio= sum(cantidad),mean=suma_quinquenio/5) %>% 
   filter(jurisdicion_residencia_nombre!="Sin Información",!is.na(jurisdicion_residencia_nombre))

base_mortalidad_materna_1620_tot <- base_mortalidad %>% 
  filter(muerte_materna_clasificacion == "muerte materna" |  
         muerte_materna_clasificacion == "muerte materna tardia") %>% 
  mutate(quinquenio = case_when(
               between(anio, 2015,2019)~ "2015 - 2019",
                     TRUE~ NA_character_)) %>% 
  filter(!is.na(quinquenio)) %>% 
    group_by(quinquenio) %>% 
  summarise(suma_quinquenio= sum(cantidad),mean=suma_quinquenio/5) 

base_mortalidad_materna_1620_tot$jurisdicion_residencia_nombre <- "Total pais"
base_mortalidad_materna_1620_tot <- select(base_mortalidad_materna_1620_tot,"quinquenio" , "jurisdicion_residencia_nombre","suma_quinquenio","mean")

base_mortalidad_materna_1620 <- rbind(base_mortalidad_materna_1620,base_mortalidad_materna_1519_tot)

datatable(base_mortalidad_materna_1620, caption = "Promedio de muertes maternas en quinquenio 16-20 por provincias")

```

Luego se calculan los nacidos vivos, mismo período o jurisdicciones

```{r nacidos vivos,echo=TRUE}
#nacidos vivos por provincia
#traer base nacidos vivos
base_nacidos_vivos <- read.csv2("MINSAL - Nacidos vivos 2005-2020 jurisdicción residencia de la madre.csv", encoding="latin1", sep = ",")

#mirar variables
#str(base_nacidos_vivos)

#descriptivo quinquenios
base_nacidos_vivos_quinquenios <- base_nacidos_vivos %>% 
  mutate(quinquenio = case_when(
               between(anio, 2006,2010)~ "2006 - 2010",
                      between(anio, 2011,2015)~ "2011 - 2015",
                      between(anio, 2016,2020)~ "2016 - 2020",
                      FALSE~ NA_character_
                                          )) %>% 
                    filter(!is.na(quinquenio)) %>% 
    group_by(quinquenio,jurisdicion_residencia_nombre) %>% 
  summarise(suma_quinquenio= sum(nacimientos_cantidad),mean=suma_quinquenio/5) %>% 
   filter(jurisdicion_residencia_nombre!="Sin Información",!is.na(jurisdicion_residencia_nombre)) %>% 
  ungroup(quinquenio)


#quinquenio 2015-2019
base_nacidos_vivos_1519 <- base_nacidos_vivos %>% 
  mutate(quinquenio = case_when(
               between(anio, 2015,2019)~ "2015 - 2019",
                     FALSE~ NA_character_
                                          )) %>% 
                    filter(!is.na(quinquenio)) %>% 
    group_by(quinquenio,jurisdicion_residencia_nombre) %>% 
  summarise(suma_quinquenio= sum(nacimientos_cantidad),mean=suma_quinquenio/5) %>% 
   filter(jurisdicion_residencia_nombre!="Sin Información",!is.na(jurisdicion_residencia_nombre)) %>% 
  ungroup(quinquenio)

#agregto to pais

base_nacidos_vivos_1519_tot <- base_nacidos_vivos %>% 
  mutate(quinquenio = case_when(
               between(anio, 2015,2019)~ "2015 - 2019",
                     FALSE~ NA_character_
                                          )) %>% 
                    filter(!is.na(quinquenio)) %>% 
    group_by(quinquenio) %>% 
  summarise(suma_quinquenio= sum(nacimientos_cantidad),mean=suma_quinquenio/5) %>% 
  mutate(jurisdicion_residencia_nombre="Total pais") %>% 
  select("quinquenio", "jurisdicion_residencia_nombre", "suma_quinquenio","mean")

base_nacidos_vivos_1519 <- rbind(base_nacidos_vivos_1519,base_nacidos_vivos_1519_tot)

#quinquenio 2016-2020
base_nacidos_vivos_1620 <- base_nacidos_vivos %>% 
  mutate(quinquenio = case_when(
               between(anio, 2016,2020)~ "2016 - 2020",
                     FALSE~ NA_character_
                                          )) %>% 
                    filter(!is.na(quinquenio)) %>% 
    group_by(quinquenio,jurisdicion_residencia_nombre) %>% 
  summarise(suma_quinquenio= sum(nacimientos_cantidad),mean=suma_quinquenio/5) %>% 
   filter(jurisdicion_residencia_nombre!="Sin Información",!is.na(jurisdicion_residencia_nombre)) %>% 
  ungroup(quinquenio)
#agregto to pais

base_nacidos_vivos_1620_tot <- base_nacidos_vivos %>% 
  mutate(quinquenio = case_when(
               between(anio, 2015,2019)~ "2015 - 2019",
                     FALSE~ NA_character_
                                          )) %>% 
                    filter(!is.na(quinquenio)) %>% 
    group_by(quinquenio) %>% 
  summarise(suma_quinquenio= sum(nacimientos_cantidad),mean=suma_quinquenio/5) %>% 
  mutate(jurisdicion_residencia_nombre="Total pais") %>% 
  select("quinquenio", "jurisdicion_residencia_nombre", "suma_quinquenio","mean")

base_nacidos_vivos_1620 <- rbind(base_nacidos_vivos_1620,base_nacidos_vivos_1620_tot)

```

### Finalmente, calculo la razón de mortalidad materna

```{r RMM, echo=TRUE}
###razón de mortalidad materna utilizando suma de nacidos vivos como denominador de suma de mm y promedio con promedio

#AÑO 2019
unidos_2019 <- left_join(base_mortalidad_materna_1519, base_nacidos_vivos_1519, 
              by = c("jurisdicion_residencia_nombre" = "jurisdicion_residencia_nombre", "quinquenio" = "quinquenio"))

unidos_2020 <- left_join(base_mortalidad_materna_1620, base_nacidos_vivos_1620, 
              by = c("jurisdicion_residencia_nombre" = "jurisdicion_residencia_nombre", "quinquenio" = "quinquenio"))

RMM_2019 <- unidos_2019 %>% 
  mutate(RMM_suma_19 = round(suma_quinquenio.x/suma_quinquenio.y*100000,1)) %>% 
  mutate(RMM_mean_19 = mean.x/mean.y*100000) %>% 
  ungroup(quinquenio)


datatable(select(RMM_2019,"jurisdicion_residencia_nombre" ,"RMM_suma_19"),caption = "RMM por provincia, año 2019")

RMM_2020 <- unidos_2020%>% 
  mutate(RMM_suma_20 = round(suma_quinquenio.x/suma_quinquenio.y*100000,1)) %>% 
  mutate(RMM_mean_20 = mean.x/mean.y*100000) %>% 
  ungroup(quinquenio)

datatable(select(RMM_2020,"jurisdicion_residencia_nombre" ,"RMM_suma_20"),caption = "RMM por provincia, año 2020")

write_xlsx(RMM_2019,"RMM2019.xlsx")
write_xlsx(RMM_2020,"RMM2020.xlsx")

```

```{r graficos rmm, echo=TRUE, fig.height=10, fig.width=12}


#bar plot
plot1 <- RMM_2019 %>% mutate(
    color = case_when(
      row_number() == 25 ~ "coral2",
      ## all others should be gray
      TRUE ~ "gray70"
    ) ) %>%
   ggplot(aes(x = RMM_mean_19, y = fct_reorder(jurisdicion_residencia_nombre,RMM_mean_19), fill = color)) +
  geom_col() +
  geom_text(
    aes(label = round(RMM_mean_19,1)), 
    hjust = 1, nudge_x = -.5,
    size = 4, fontface = "bold" ) +
  ## reduce spacing between labels and bars
  scale_x_continuous(expand = c(.02, .02)) +
  scale_fill_identity(guide = "none") +
  labs(title = "RMM por provincia, quinquenio 2015-2019.")+
  ## get rid of all elements except y axis labels + adjust plot margin
  theme_void() +
  theme(axis.text.y = element_text(size = 10, hjust = 1),
        plot.title = element_text(hjust = 0.1),
        plot.margin = margin(rep(15, 4)))

#bar plor a este grafco hacerlo con la tasa

plot2 <-  RMM_2020 %>% mutate(
    color = case_when(
      jurisdicion_residencia_nombre == "Total pais" ~ "coral2",
      ## all others should be gray
      TRUE ~ "gray70"
    ) ) %>%
   ggplot(aes(x = RMM_mean_20, y = fct_reorder(jurisdicion_residencia_nombre,RMM_mean_20), fill = color)) +
  geom_col() +
  geom_text(
    aes(label = round(RMM_mean_20,1)), 
    hjust = 1, nudge_x = -.5,
    size = 4, fontface = "bold" ) +
  ## reduce spacing between labels and bars
  scale_x_continuous(expand = c(.02, .02)) +
  scale_fill_identity(guide = "none") +
  labs(title = "RMM por provincia, quinquenio 2016-2020.")+
  ## get rid of all elements except y axis labels + adjust plot margin
  theme_void() +
  theme(axis.text.y = element_text(size = 10, hjust = 1),
        plot.title = element_text(hjust = 0.1),
        plot.margin = margin(rep(15, 4)))

ggarrange(plot1, plot2,  
          labels = c("A", "B"),
          ncol = 2, nrow = 2)

```


# % de nacidos vivos con bajo peso al nacer:
- Se calcula como: Número de nacidos vivos con bajo peso de un año y prov/numero total de nacidos vivos de un año y prov.
- Fuentes: base nacidos vivos
- Indicador construido para 2019 y 2020

1) Se realizó el cálculo de cantidad de niños con bajo peso al nacer y la cantidad de niños sin bajo peso al nacer

```{r bajo peso al nacer, , echo=TRUE}
base_nacidos_vivos <- read.csv2("MINSAL - Nacidos vivos 2005-2020 jurisdicción residencia de la madre.csv", encoding="latin1", sep = ",")

#mirar variables
str(base_nacidos_vivos)
unique(base_nacidos_vivos$intervalo_peso_al_nacer)

indicador_bajopesoalnacer <- base_nacidos_vivos %>% 
  mutate(bp = case_when(
    intervalo_peso_al_nacer == "1.Menor de 500" | 
      intervalo_peso_al_nacer == "2.500 a 999"  | 
      intervalo_peso_al_nacer == "3.1000 a 1499" |
      intervalo_peso_al_nacer ==  "4.1500 a 1999" |
      intervalo_peso_al_nacer ==  "5.2000 a 2499" ~ "si", 
      TRUE~ "no")) %>% 
  dplyr::filter(anio == "2019" | anio == "2020") %>% 
  select(anio, jurisdicion_residencia_nombre, nacimientos_cantidad, bp) %>%
  group_by(anio, jurisdicion_residencia_nombre, bp) %>% 
  dplyr::summarise(casos=sum(nacimientos_cantidad)) %>% 
  pivot_wider(names_from = bp, values_from = casos) %>% 
  mutate(indicador = round(si/(no+si)*100,2))

datatable(filter(indicador_bajopesoalnacer, !is.na(jurisdicion_residencia_nombre)),
          filter = 'top',
          elementId = NULL,
          options = list(
  searching = FALSE,
  pageLength = 5,
  lengthMenu = c(5, 10, 15, 20)
)
          
          )
write_xlsx(indicador_bajopesoalnacer,"indicador_bajopesoalnacer.xlsx")

```

# Tasa de mortalidad infantil

```{r , echo=TRUE}

db_mort_infantil <- read.csv("tasa-mortalidad-infantil-deis-1990-2020.csv", sep=";")
names(db_mort_infantil)
class(db_mort_infantil$indice_tiempo)
db_mort_infantil$indice_tiempo <- dmy(db_mort_infantil$indice_tiempo)
class(db_mort_infantil$indice_tiempo)
db_mort_infantil2 <- db_mort_infantil %>%
                    mutate(ano=year(indice_tiempo)) %>% 
                    gather(key = "provincia", value = "mort_infantil",2:26) %>% 
                    mutate(trienio= case_when(
                      between(ano, 2015,2017)~ "2015 - 2017",
                      between(ano, 2018,2020)~ "2018 - 2020",
                      between(ano, 2012,2014)~ "2012 - 2014",
                      FALSE~ NA_character_
                                          )) %>% 
  
                    filter(!is.na(trienio)) %>% 
  
  group_by(trienio,provincia ) %>% 
  summarise(promedio= round(mean(mort_infantil),2)) %>% 
  ungroup()


###grafico tendencia

db_mort_infantil %>%
                    mutate(ano=year(indice_tiempo)) %>% 
                    gather(key = "provincia", value = "mort_infantil",2:26) %>% 
                    mutate(trienio= case_when(
                      between(ano, 2015,2017)~ "2015 - 2017",
                      between(ano, 2018,2020)~ "2018 - 2020",
                      between(ano, 2012,2014)~ "2012 - 2014",
                      FALSE~ NA_character_
                                          )) %>% 
                    filter(!is.na(trienio)) %>% 
  mutate(provincia=str_to_upper(str_remove(provincia,"mortalidad_infantil_"))) %>% 
  ggplot(aes(ano, mort_infantil, group=1))+
  geom_line(color = "steelblue",size = 1) +
  geom_point(color="steelblue") + 
  facet_wrap(~ provincia,scales="free",ncol=5)+
  theme_test()+
  theme(
    axis.text.x = element_text(size=5)
  )


datatable(filter(db_mort_infantil2, !is.na(provincia)),
          filter = 'top',
          elementId = NULL,
          options = list(
  searching = FALSE,
   searchHighlight = TRUE,
  pageLength = 5,
  lengthMenu = c(5, 10, 15, 20)))


### TABLA CON MINIGRAF

sparkline <- "black"
final_value <- "black"
range_low <- "green"
range_high <- "red"
type <- "lightgrey"

spkl_palette <- c(sparkline, final_value, range_low, range_high, type)
a <- db_mort_infantil2 %>% 
  
  #arrange(porcent) %>% 
  #spread(ano,porcent) %>% 
  #arrange(desc(`2019`)) %>% 
  # must end up with list of data for each row in the input dataframe
  group_by(provincia) %>% 
  dplyr::summarize(
 
    `2012 - 2014`=promedio[trienio=="2012 - 2014"],
    `2015 - 2017`=promedio[trienio=="2015 - 2017"],
    `2018 - 2020`=promedio[trienio=="2018 - 2020"],
   
                   tendencia = list(promedio), .groups = "drop") %>%
  arrange(desc(`2018 - 2020`)) %>% 
  select(-`2015 - 2017`) %>% 
  gt() %>% 
  gt_plt_sparkline(tendencia, palette = spkl_palette) %>% 
  tab_spanner(
    label = "trienio",
    columns = 2:4
  ) %>% 
  tab_header(
    title = "Mortalidad infantil c xx nacidos vivos",
    subtitle = "Por provincia periodo 2012-2020"
  ) %>% 
  tab_options(
    heading.subtitle.font.size = 12,
    heading.align = "left",
    table.border.top.color = "black",
    column_labels.border.bottom.color = "black",
    column_labels.border.bottom.width= px(3)
  ) %>% 
    gt_highlight_rows(
      rows =11, 
      fill = "lightgrey",
      bold_target_only = TRUE,
      target_col = provincia
    )

a## a esta tabla se le puede mejorar el nombre de las prov 
#gt::gtsave(a, file = "temp.png")

```
 

# Tasa de fecundidad adolescente

- Se calcula como: número de nacimientos de madres de x a x años, prov y año/ población proyectada a mitad de periodo de x a x años , mismo año y provincia
- fuente:base nacidos vivos y base proyecciones poblacionales indec
- Indicador construido para 2019 y 2020

1) primero se calcula el número de nacidos vivos pra cada grupo etario de madres
la base de nacidos vivos agrupa a todas las madres menores de 15 años. Consideramos que las menores de 15 años incluye aprox a partir de 10 años (por una cuestión de desarrollo biológico), por lo tanto utilizamos como numerador menores de 15 años junto con el denominador poblacional de 10 a 15 años.
```{r nacidos vivos x grupo etario madre, echo=TRUE}

base_nacidos_vivos <- read.csv2("MINSAL - Nacidos vivos 2005-2020 jurisdicción residencia de la madre.csv", encoding="latin1", sep = ",")

#mirar variables
str(base_nacidos_vivos)
unique(base_nacidos_vivos$edad_madre_grupo)

#la base de nacidos vivos agrupa a todas las madres menores de 15 años. Consideramos que las menores de 15 años incluye aprox a partir de 10 años (por una cuestión de desarrollo biológico), por lo tanto utilizamos como numerador menores de 15 años junto con el denominador poblacional de 10 a 15 años.
#unique(base_nacidos_vivos$anio)

base_nacidos_vivos_2019 <- base_nacidos_vivos %>%
  filter(anio == "2019")

base_nacidos_vivos_2020 <- base_nacidos_vivos %>%
  filter(anio == "2020")

###AÑO 2019

base_nacidos_vivos_2019_menor15 <- base_nacidos_vivos_2019 %>%
  filter(edad_madre_grupo == "1.Menor de 15") #la base de nacidos vivos agrupa a todas las madres menores de 15 años, no podemos tomar a partir de 10 años ver tema de qué denominador usaríamos)

#unique(base_nacidos_vivos_2019_menor15$edad_madre_grupo)
  
base_nacidos_vivos_2019_15a19 <- base_nacidos_vivos_2019 %>%
  filter(edad_madre_grupo == "2.15 a 19")
  
base_nacidos_vivos_2019_20a24 <- base_nacidos_vivos_2019 %>%
  filter(edad_madre_grupo == "3.20 a 24")
  
base_nacidos_vivos_2019_25a29 <- base_nacidos_vivos_2019 %>%
  filter(edad_madre_grupo == "4.25 a 29")

  
nacidosvivos_2019_menor15_suma <-base_nacidos_vivos_2019_menor15 %>%
  group_by(jurisdicion_residencia_nombre) %>%
  dplyr::summarise(casos=sum(nacimientos_cantidad))

nacidosvivos_2019_15a19_suma <-base_nacidos_vivos_2019_15a19 %>%
  group_by(jurisdicion_residencia_nombre) %>%
  dplyr::summarise(casos=sum(nacimientos_cantidad))

nacidosvivos_2019_20a24_suma <-base_nacidos_vivos_2019_20a24 %>%
  group_by(jurisdicion_residencia_nombre) %>%
  dplyr::summarise(casos=sum(nacimientos_cantidad))

nacidosvivos_2019_25a29_suma <-base_nacidos_vivos_2019_25a29 %>%
  group_by(jurisdicion_residencia_nombre) %>%
  dplyr::summarise(casos=sum(nacimientos_cantidad))

##replico con id
str(base_nacidos_vivos_2019_menor15)

nacidosvivos_2019_menor15_suma <-base_nacidos_vivos_2019_menor15 %>%
  group_by(jurisdiccion_de_residencia_id) %>%
  dplyr::summarise(casos=sum(nacimientos_cantidad))

nacidosvivos_2019_15a19_suma <-base_nacidos_vivos_2019_15a19 %>%
  group_by(jurisdiccion_de_residencia_id) %>%
  dplyr::summarise(casos=sum(nacimientos_cantidad))

nacidosvivos_2019_20a24_suma <-base_nacidos_vivos_2019_20a24 %>%
  group_by(jurisdiccion_de_residencia_id) %>%
  dplyr::summarise(casos=sum(nacimientos_cantidad))

nacidosvivos_2019_25a29_suma <-base_nacidos_vivos_2019_25a29 %>%
  group_by(jurisdiccion_de_residencia_id) %>%
  dplyr::summarise(casos=sum(nacimientos_cantidad))

###AÑO 2020

base_nacidos_vivos_2020_menor15 <- base_nacidos_vivos_2020 %>%
  filter(edad_madre_grupo == "1.Menor de 15")

unique(base_nacidos_vivos_2019_menor15$edad_madre_grupo)
  
base_nacidos_vivos_2020_15a19 <- base_nacidos_vivos_2020 %>%
  filter(edad_madre_grupo == "2.15 a 19")
  
base_nacidos_vivos_2020_20a24 <- base_nacidos_vivos_2020 %>%
  filter(edad_madre_grupo == "3.20 a 24")
  
base_nacidos_vivos_2020_25a29 <- base_nacidos_vivos_2020 %>%
  filter(edad_madre_grupo == "4.25 a 29")

  
nacidosvivos_2020_menor15_suma <-base_nacidos_vivos_2020_menor15 %>%
  group_by(jurisdicion_residencia_nombre) %>%
  dplyr::summarise(casos=sum(nacimientos_cantidad))

nacidosvivos_2020_15a19_suma <-base_nacidos_vivos_2020_15a19 %>%
  group_by(jurisdicion_residencia_nombre) %>%
  dplyr::summarise(casos=sum(nacimientos_cantidad))

nacidosvivos_2020_20a24_suma <-base_nacidos_vivos_2020_20a24 %>%
  group_by(jurisdicion_residencia_nombre) %>%
  dplyr::summarise(casos=sum(nacimientos_cantidad))

nacidosvivos_2020_25a29_suma <-base_nacidos_vivos_2020_25a29 %>%
  group_by(jurisdicion_residencia_nombre) %>%
  dplyr::summarise(casos=sum(nacimientos_cantidad))

#replico con id

nacidosvivos_2020_menor15_suma <-base_nacidos_vivos_2020_menor15 %>%
  group_by(jurisdiccion_de_residencia_id) %>%
  dplyr::summarise(casos=sum(nacimientos_cantidad))

nacidosvivos_2020_15a19_suma <-base_nacidos_vivos_2020_15a19 %>%
  group_by(jurisdiccion_de_residencia_id) %>%
  dplyr::summarise(casos=sum(nacimientos_cantidad))

nacidosvivos_2020_20a24_suma <-base_nacidos_vivos_2020_20a24 %>%
  group_by(jurisdiccion_de_residencia_id) %>%
  dplyr::summarise(casos=sum(nacimientos_cantidad))

nacidosvivos_2020_25a29_suma <-base_nacidos_vivos_2020_25a29 %>%
  group_by(jurisdiccion_de_residencia_id) %>%
  dplyr::summarise(casos=sum(nacimientos_cantidad))

```

2) Se procesan las proyecciones poblacionales de madres (considerando sexo=femenino) para cada grupo etario

```{r proyecciones poblacionales madres, , echo=TRUE}
base_proyecciones <- read.csv2("poblacion indec gamma.csv", encoding="latin1", sep = ",")
#use doc de proyecciones gamma

str(base_proyecciones)
head(base_proyecciones)

base_proyecciones_fem <- base_proyecciones %>%
  filter(Sexo == "2")

#se puede generar el denominador de menores de 15, pero evaluar cuáles seleccionar

base_proyecciones_fem_2019 <- base_proyecciones_fem %>%
  filter(Ano == "2019")

base_proyecciones_fem_2020 <- base_proyecciones_fem %>%
  filter(Ano == "2020")


##AÑO 2019
str(base_proyecciones_fem_2019)

proyecciones_2019_menor15 <- base_proyecciones_fem_2019 %>%
  select(CodProv, X10.14)

proyecciones_2019_15a19 <- base_proyecciones_fem_2019 %>%
  select(CodProv, X15.19)

proyecciones_2019_20a24 <- base_proyecciones_fem_2019 %>%
  select(CodProv, X20.24)

proyecciones_2019_25a29 <- base_proyecciones_fem_2019 %>%
  select(CodProv, X25.29)

##AÑO 2020

str(base_proyecciones_fem_2020)
proyecciones_2020_menor15 <- base_proyecciones_fem_2020 %>%
  select(CodProv, X10.14)

proyecciones_2020_15a19 <- base_proyecciones_fem_2020 %>%
  select(CodProv, X15.19)

proyecciones_2020_20a24 <- base_proyecciones_fem_2020 %>%
  select(CodProv, X20.24)

proyecciones_2020_25a29 <- base_proyecciones_fem_2020 %>%
  select(CodProv, X25.29)
```
3) Se calculan las tasas dividiendo el número de nacimientos para cada rango etario por las proyecciones poblacionales de ese rango etario, por factor de expansión 10.000

```{r fecundidad adolescente, , echo=TRUE}

##AÑO 2019
base_tfa_2019_menores15 <- left_join(nacidosvivos_2019_menor15_suma, proyecciones_2019_menor15, 
              by = c("jurisdiccion_de_residencia_id" = "CodProv"))

base_tfa_2019_menores15_final <- base_tfa_2019_menores15 %>%
  mutate(tfa_2019_menores15 = casos/X10.14*10000)


base_tfa_2019_15a19 <- left_join(nacidosvivos_2019_15a19_suma, proyecciones_2019_15a19, 
              by = c("jurisdiccion_de_residencia_id" = "CodProv"))

base_tfa_2019_15a19_final <- base_tfa_2019_15a19 %>%
  mutate(tfa_2019_15a19 = casos/X15.19*10000)



base_tfa_2019_20a24 <- left_join(nacidosvivos_2019_20a24_suma, proyecciones_2019_20a24, 
              by = c("jurisdiccion_de_residencia_id" = "CodProv"))

base_tfa_2019_20a24_final <- base_tfa_2019_20a24 %>%
  mutate(tfa_2019_20a24 = casos/X20.24*10000)




base_tfa_2019_25a29 <- left_join(nacidosvivos_2019_25a29_suma, proyecciones_2019_25a29, 
              by = c("jurisdiccion_de_residencia_id" = "CodProv"))

base_tfa_2019_25a29_final <- base_tfa_2019_25a29 %>%
  mutate(tfa_2019_25a29 = casos/X25.29*10000)

#junto las 4

bases_tfa_2019_completa <- (list(base_tfa_2019_menores15_final, base_tfa_2019_15a19_final, base_tfa_2019_20a24_final, base_tfa_2019_25a29_final) %>% reduce(left_join, by='jurisdiccion_de_residencia_id'))

write_xlsx(bases_tfa_2019_completa,"bases_tfa_2019_completa.xlsx")

##AÑO 2020
base_tfa_2020_menores15 <- left_join(nacidosvivos_2020_menor15_suma, proyecciones_2020_menor15, 
              by = c("jurisdiccion_de_residencia_id" = "CodProv"))

base_tfa_2020_menores15_final <- base_tfa_2020_menores15 %>%
  mutate(tfa_2020_menores15 = casos/X10.14*10000)



base_tfa_2020_15a19 <- left_join(nacidosvivos_2020_15a19_suma, proyecciones_2020_15a19, 
              by = c("jurisdiccion_de_residencia_id" = "CodProv"))

base_tfa_2020_15a19_final <- base_tfa_2020_15a19 %>%
  mutate(tfa2020_15a19 = casos/X15.19*10000)



base_tfa_2020_20a24 <- left_join(nacidosvivos_2020_20a24_suma, proyecciones_2020_20a24, 
              by = c("jurisdiccion_de_residencia_id" = "CodProv"))

base_tfa_2020_20a24_final <- base_tfa_2020_20a24 %>%
  mutate(tfa_2020_20a24 = casos/X20.24*10000)




base_tfa_2020_25a29 <- left_join(nacidosvivos_2020_25a29_suma, proyecciones_2020_25a29, 
              by = c("jurisdiccion_de_residencia_id" = "CodProv"))

base_tfa_2020_25a29_final <- base_tfa_2020_25a29 %>%
  mutate(tfa_2020_25a29 = casos/X25.29*10000)

bases_tfa_2020_completa <- (list(base_tfa_2020_menores15_final, base_tfa_2020_15a19_final, base_tfa_2020_20a24_final, base_tfa_2020_25a29_final) %>% 
                    reduce(left_join, by='jurisdiccion_de_residencia_id')) %>% 
  ### redondeo todas la numericas a 2 decimales
              mutate_at(vars(tfa_2020_menores15,
                 tfa2020_15a19,
                 tfa_2020_20a24,
                 tfa_2020_25a29), funs(round(., 1)))

datatable(select(bases_tfa_2020_completa, jurisdiccion_de_residencia_id,
                 tfa_2020_menores15,
                 tfa2020_15a19,
                 tfa_2020_20a24,
                 tfa_2020_25a29),
          filter = 'top',
          rownames=F,
          elementId = NULL,
          options = list(
  searching = FALSE,
  pageLength = 10,
  lengthMenu = c( 10, 24)
))# aca falta agregarle nombre a la provicnias y titulo a la tabla

write_xlsx(bases_tfa_2020_completa,"bases_tfa_2020_completa.xlsx")


```

# Mortalidad por causas externas indeterminadas

## Analisis descriptivo

```{r descriptivos mortalidad externas indeterminadas, echo=TRUE, fig.height=14, fig.width=14}
#traigo catalogo cie 10 con listas gbd

catalogo_CIE10 <- read_excel("Catalogo_CIE_completo.xls",
                       sheet = "CatalogoVolumen1", range ="A5:Y14423" )
str(catalogo_CIE10)

#catalogo_CIE10 <- catalogo_CIE10 %>%
#  rename(`Lista GBD  Grupos  (1,2, 3, 4)` = GBD)

cat_ext_maldef <- catalogo_CIE10 %>% 
  select(No, Clave, Nombre,  `Lista GBD  Grupos  (1,2, 3, 4)`) %>% 
  filter (`Lista GBD  Grupos  (1,2, 3, 4)` == 3 | `Lista GBD  Grupos  (1,2, 3, 4)` == 4 )

str(cat_ext_maldef)

#borrar el último número de Clave y traer por derecha a cod3

class(cat_ext_maldef$Clave)

cat_ext_maldef$Clave2 <- str_sub(cat_ext_maldef$Clave, 1, 3)

#traigo base msal con lista msal

base_mortalidad <- read.csv2("MINSAL-defunciones-2005-2020.csv", encoding="latin1", sep = ",")

#mirar variables
str(base_mortalidad)

unique(base_mortalidad$lista_clasificacion)
cod_lesiones <- c("113 EVENTOS DE INTENCION NO DETERMINADA", "110 OTROS ACCIDENTES", "112 AGRESIONES", "111 SUICIDIO", "116 SECUELAS DE CAUSAS EXTERNAS")

#cod_caidas <- c("107 CAIDAS ACCIDENTALES")
#cod_transito <- c("105 ACCIDENTES DE TRANSPORTE") 

#NO TENEMOS LOS GRUPOS ETARIOS QUE NECESITAMOS EN LA BASE DE MORTALIDAD

listas_arg <- base_mortalidad %>%
  filter (lista_clasificacion %in% cod_lesiones) %>% 
  select(lista_clasificacion, cie10_casusa_id) %>% 
  distinct(lista_clasificacion, cie10_casusa_id)

str(listas_arg)
unique(listas_arg$cie10_casusa_id)


juntas <- inner_join(
  cat_ext_maldef,
  listas_arg,
  by = c("Clave" = "cie10_casusa_id"),
  copy = FALSE,
  suffix = c(".x", ".y"),
  keep = FALSE
)

####BASE VP
base_mortalidad_VP <- read.csv2("def2019VP.csv", encoding="UTF-8", sep = ",")
str(base_mortalidad_VP)
unique(base_mortalidad_VP$codmuer)
unique(base_mortalidad_VP$grupedad)

###año 2019

base_VP_2019 <- base_mortalidad_VP %>%
  dplyr::filter (ano == "2019")

base_VP_2019$codmuer2 <- str_sub(base_VP_2019$codmuer, 1, 3)

mortalidad_2019 <-  inner_join(
  base_VP_2019,
  juntas,
  by = c("codmuer2" = "Clave"),
  copy = FALSE,
  suffix = c(".x", ".y"),
  keep = FALSE
)

#str(mortalidad_2019)
table(mortalidad_2019$lista_clasificacion)### los 11 de secuelas de causas externAS ESTAN MAL CODIFICADOS, LO DEBERIAMOS PASAR A 113


#ACA HABIA UN ERROR EN EL CALCULO DEL % NO DABA BIEN,,,
prueba2 <- mortalidad_2019 %>% 
  group_by(grupedad, lista_clasificacion)%>%
  dplyr::summarise(total = n()) %>% 
  #group_by(grupedad) %>% ESOT LO CAMBIE, PORQ QUEEMOS VER DISTRIBUNIO DE CADA CAUSA DENTOR DEL GRUPO DE EDAD
  group_by(lista_clasificacion) %>%
  mutate( porc = total/sum(total))

prueba_sexo <- mortalidad_2019 %>% 
  filter(sexo!=9) %>% 
  group_by(grupedad,sexo, lista_clasificacion)%>%
  dplyr::summarise(total = n()) %>% 
  group_by(sexo) %>% 
  mutate( porc = total/sum(total))
##
prueba <- mortalidad_2019 %>% 
  group_by(grupedad, lista_clasificacion)%>%
  dplyr::summarise(total = n()) %>% 
  group_by(grupedad) %>% 
  mutate( porc = total/sum(total))


plot_2019 <- ggplot(prueba, aes(grupedad, porc, colour = lista_clasificacion)) + 
  geom_point() +
  coord_flip()
##AL DE ARRIBA LO HARIA MEJOR COMO BARRAS APILADAS
plot_2019 <- ggplot(prueba, aes(grupedad, porc, fill = lista_clasificacion)) + 
geom_bar(position="fill", stat="identity")+
  coord_flip()

plot_2019 <- ggplot(prueba, aes(grupedad, total, fill = lista_clasificacion)) + 
geom_bar(position="stack", stat="identity")+
  coord_flip()

plot_2019

##otro plot sugerido
# SE PODRIA AGRUPAR MENORES DE UN AÑO PARA CADA GRAFICO

ggplot(prueba2, 
       aes(x = grupedad, y= porc, group = lista_clasificacion, fill = lista_clasificacion)) +
  geom_bar(stat="identity") + 
  facet_wrap(vars(lista_clasificacion), scales="free_x", ncol=2)  +
  guides(fill=FALSE) + theme_bw() +
  theme(strip.text = element_text(size = 14),
        axis.text.x = element_text(angle = 45, hjust = 1),
        legend.title = element_blank(),
        axis.text = element_text(size = 14),
        axis.title = element_text(size = 14)) 

ggplot(prueba_sexo, 
       aes(x = grupedad, y= total, fill = as.factor(sexo))) +
  geom_bar(stat = "identity", position = "stack") + 
  facet_wrap(~lista_clasificacion, ncol = 2 )  +
  theme_bw() +
  theme(strip.text = element_text(size = 14),
        axis.text.x = element_text(angle = 45, hjust = 1),
        legend.title = element_blank(),
        axis.text = element_text(size = 14),
        axis.title = element_text(size = 14)) 


```

### Descriptivo de causas externas de mortalidad en niños y adolescentes

```{r descriptivo mortalidad en nya, echo=TRUE}
#filtro para grupo 10-29

str(mortalidad_2019)
unique(mortalidad_2019$grupedad)
nya <- c("12.25 a 29", "11.20 a 24", "09.10 a 14", "10.15 a 19")
sex <- c("1", "2")

mort_nya <- mortalidad_2019 %>% 
  filter(grupedad %in% nya & sexo %in% sex) %>% 
  group_by(grupedad, sexo, lista_clasificacion)%>%
  dplyr::summarise(total = n()) %>% 
  ungroup() %>% 
  group_by(grupedad) %>% 
  mutate( porc = total/sum(total))

plot_nya_2019 <- ggplot(mort_nya, aes(grupedad, porc, colour = lista_clasificacion)) + 
  geom_point() +
  coord_flip()
plot_nya_2019

##ver de mejorar estos graficos
##separo por sexo

#con facet grid
plot_nya_2019 <- ggplot(mort_nya, aes(grupedad, porc, colour = lista_clasificacion)) + 
  geom_point() +
  facet_grid(~sexo)+
  coord_flip()
plot_nya_2019
#con render

#install.packages("viridis")
library(viridis)
#install.packages("gganimate")
library(gganimate)
#install.packages("magick")
library(magick)


graf_animado <- ggplot(mort_nya, aes(grupedad, porc, colour = lista_clasificacion)) +
  geom_point(size=5) +
  coord_flip() +
  scale_color_viridis(option = "mako", discrete = T, direction = -1)+
  theme_bw() +
  labs(caption = '{closest_state}', x = 'Casos confirmados', y = 'casos fallecidos', col="Grupo de edad:") +
  theme(text = element_text(colour = "#3D1308"),
        plot.caption = element_text(size = 14))  +
  transition_states(sexo,state_length=50)+
  #ease_aes('elastic-in')+
  shadow_wake(wake_length = 0.5,exclude_layer = 2)+
  guides(
  fill = guide_legend(
    override.aes = aes(label = "")
  )
)

graf_animado <- animate(graf_animado, renderer = magick_renderer())

```

## Mortalidad por agresiones en adolescentes
- Se calcula como número de muertes por agresiones entre 10 y 29 años. / población proyectada a mitad de periodo de 10 a 29 años , mismo año y provincia (evaluar dividir 10-19 y 20-29)
- Indicador para año 2019
```{r indicadores mortalidad nya, echo=TRUE}

#recorte de proyecciones por edad y sexo

base_proyecciones <- read.csv2("poblacion indec gamma.csv", encoding="latin1", sep = ",")
#use doc de proyecciones gamma
str(base_proyecciones)

base_proyecciones_2019_nya <- base_proyecciones %>%
  filter(Ano == "2019") %>% 
  select(CodProv, Sexo, X10.14, X15.19, X20.24, X25.29)

str(base_proyecciones_2019_nya)

agrup_base_proyecciones_2019_nya <- base_proyecciones_2019_nya %>%
  rowwise() %>% 
  mutate("10_19" = sum(c(X10.14, X15.19))) %>% 
  mutate("20_29" = sum(c(X20.24, X25.29))) %>% 
  mutate(tot = sum(c(X10.14, X15.19, X20.24, X25.29)))

agrup_base_proyecciones_2019_nya_juntos <- agrup_base_proyecciones_2019_nya %>% 
  pivot_wider(names_from = Sexo, values_from = c(X10.14, X15.19, X20.24, X25.29, `10_19`, `20_29`, tot))
  
total_nya <- agrup_base_proyecciones_2019_nya_juntos %>% 
  rowwise() %>% 
  mutate("total" = sum(c(tot_1, tot_2))) %>% 
  select(CodProv, total)

#base mortalidad

str(mortalidad_2019)
unique(mortalidad_2019$grupedad)
nya <- c("12.25 a 29", "11.20 a 24", "09.10 a 14", "10.15 a 19")
sex <- c("1", "2")

mort_nya <- mortalidad_2019 %>% 
  filter(grupedad %in% nya & sexo %in% sex) %>% 
  group_by(juri, grupedad, sexo, lista_clasificacion)%>%
  dplyr::summarise(total = n()) 

#tomamos por un lado agresiones y por otro lado suicidios
mort_nya_suicidios <- mort_nya %>% 
  filter(lista_clasificacion == "111 SUICIDIO") %>% 
  group_by(juri) %>% 
  summarise(tot_suicidios= sum(total))#agregre el tot

mort_nya_agresiones <- mort_nya %>% 
  filter(lista_clasificacion == "112 AGRESIONES") %>% 
  group_by(juri) %>% 
  summarise(tot_agresiones=sum(total))

ind_mortalidad_suicidios <- left_join(mort_nya_suicidios, total_nya, 
              by = c("juri" = "CodProv")) %>% 
  mutate(ind = round(tot_suicidios/total* 100000,2))#corregí y agregue factor de expansion

ind_mortalidad_agresiones <- left_join(mort_nya_agresiones, total_nya, 
              by = c("juri" = "CodProv")) %>% 
  mutate(ind = round(tot_agresiones/total* 100000,2))

##aca armar tablas con datatable con los dos indicadores en una misma tabla




###revise hasta aca (velen)

#write_xlsx(ind_mortalidad_suicidios,"ind_mortalidad_suicidios.xlsx")
#write_xlsx(ind_mortalidad_agresiones,"ind_mortalidad_agresiones.xlsx")



```

```{r mortalidad ADULTOS Y ADULTOS MAYORES preparación bases, echo=TRUE}
#primero armamos catalogo cie 10 con listas GBD y listas argentina 

#traigo catalogo cie 10 con listas gbd

catalogo_CIE10 <- read_excel("Catalogo_CIE_completo.xls",
                       sheet = "CatalogoVolumen1", range ="A5:Y14423" )
str(catalogo_CIE10)

#catalogo_CIE10 <- catalogo_CIE10 %>%
#  rename(`Lista GBD  Grupos  (1,2, 3, 4)` = GBD)

cat_gbd <- catalogo_CIE10 %>% 
  select(No, Clave, Nombre,  `Lista GBD  Grupos  (1,2, 3, 4)`)
  
str(cat_gbd)

#borrar el último número de Clave y traer por derecha a cod3

class(cat_gbd$Clave)

cat_gbd$Clave2 <- str_sub(cat_gbd$Clave, 1, 3)

#traigo base msal con lista msal

base_mortalidad <- read.csv2("MINSAL-defunciones-2005-2020.csv", encoding="latin1", sep = ",")

#mirar variables
str(base_mortalidad)

listas_arg_completa <- base_mortalidad %>%
  select(lista_clasificacion, cie10_casusa_id) %>% 
  distinct(lista_clasificacion, cie10_casusa_id)

str(listas_arg)
unique(listas_arg$cie10_casusa_id)


juntas_completa <- inner_join(
  cat_gbd,
  listas_arg_completa,
  by = c("Clave" = "cie10_casusa_id"),
  copy = FALSE,
  suffix = c(".x", ".y"),
  keep = FALSE
)

####BASE VP
base_mortalidad_VP <- read.csv2("def2019VP.csv", encoding="UTF-8", sep = ",")
str(base_mortalidad_VP)
unique(base_mortalidad_VP$codmuer)
unique(base_mortalidad_VP$grupedad)

#reemplazamos X del final por espacio en códigos de 4 dígitos
base_mortalidad_VP$codmuer[str_sub(base_mortalidad_VP$codmuer, -1, -1) == "X"] <-
  gsub("X", "", base_mortalidad_VP$codmuer[str_sub(base_mortalidad_VP$codmuer, -1, -1) == "X"])

###año 2019

base_VP_2019 <- base_mortalidad_VP %>%
  dplyr::filter (ano == "2019")

base_VP_2019$codmuer2 <- str_sub(base_VP_2019$codmuer, 1, 3)

mortalidad_2019 <-  left_join(
  base_VP_2019,
  juntas_completa,
  by = c("codmuer2" = "Clave2"),
  copy = FALSE,
  suffix = c(".x", ".y"),
  keep = FALSE
)

str(mortalidad_2019)
table(mortalidad_2019$lista_clasificacion)

#quedaron códigos con 3 dígitos, porque en la base del minsal están así entonces vienen así de la lista de argentina
#pero.. si no usamos las listas, uso directo la base vp, sin las listas y puedo usar los códigos de 4 dígitos
#las bases de mortalidad de 2019 son: base_VP_2019 y mortalidad_2019
#armo sobre la de mortalidad con 4 dígitos los grupos de edad:

unique(base_VP_2019$grupedad)
base_VP_2019_adultos <- base_VP_2019 %>% 
  filter(grupedad == "16.45 a 49" | grupedad == "18.55 a 59"  | grupedad == "15.40 a 44" | grupedad == "14.35 a 39" |grupedad == "17.50 a 54" | grupedad == "13.30 a 34")

base_VP_2019_adultos_mayores <- base_VP_2019 %>% 
    filter(grupedad == "22.75 a 79" | grupedad == "24.85 y más"  | grupedad == "20.65 a 69" | grupedad == "21.70 a 74" |grupedad == "23.80 a 84" | grupedad == "19.60 a 64") %>% 
  mutate(grupedad2 = case_when(
    grupedad == "23.80 a 84" ~ "25.80 y más" ,
    grupedad == "24.85 y más" ~ "25.80 y más" ,
    TRUE ~ grupedad ))

#los siguientes grupos quedarían sin ajustar porque son muy pequeños:
base_VP_2019_adultos_mayores1 <- base_VP_2019 %>% 
    filter(grupedad == "22.75 a 79" | grupedad == "20.65 a 69" | grupedad == "21.70 a 74" | grupedad == "19.60 a 64")

base_VP_2019_adultos_mayores2 <- base_VP_2019 %>% 
    filter(grupedad == "24.85 y más"  | grupedad == "23.80 a 84")



#bases poblacionales para cada grupo 2019
base_pop <- read.csv2("poblacion indec gamma.csv", encoding="latin1", sep = ",")

base_pop_2019 <- base_pop %>% 
  filter(Ano == "2019")

pop_adultos_2019 <- base_pop_2019 %>%
  select(CodProv, Sexo, X30.34, X35.39, X40.44, X45.49, X50.54, X55.59) %>% 
  mutate(totalsex = rowSums(across(c(X30.34, X35.39, X40.44, X45.49, X50.54, X55.59)))) %>% 
  pivot_wider(names_from = Sexo, values_from = c(X30.34, X35.39, X40.44, X45.49, X50.54, X55.59, totalsex)) %>% 
  mutate(total = rowSums(across(c(totalsex_1, totalsex_2))))

pop_adultos_mayores_2019 <- base_pop_2019 %>%
  select(CodProv, Sexo, X60.64, X65.69, X70.74, X75.79, X80.84, X85.89, X90.94, X95.) %>% 
  mutate(totalsex = rowSums(across(c(X60.64, X65.69, X70.74, X75.79, X80.84, X85.89, X90.94, X95.)))) %>% 
  pivot_wider(names_from = Sexo, values_from = c(X60.64, X65.69, X70.74, X75.79, X80.84, X85.89, X90.94, X95., totalsex)) %>% 
  mutate(total = rowSums(across(c(totalsex_1, totalsex_2))))

pop_adultos_mayores_1_2019 <- base_pop_2019 %>%
  select(CodProv, Sexo, X60.64, X65.69, X70.74, X75.79) %>% 
  mutate(totalsex = rowSums(across(c(X60.64, X65.69, X70.74, X75.79)))) %>% 
  pivot_wider(names_from = Sexo, values_from = c(X60.64, X65.69, X70.74, X75.79, totalsex)) %>% 
  mutate(total = rowSums(across(c(totalsex_1, totalsex_2))))

pop_adultos_mayores_2_2019 <- base_pop_2019 %>%
  select(CodProv, Sexo, X80.84, X85.89, X90.94, X95.) %>% 
  mutate(totalsex = rowSums(across(c(X80.84, X85.89, X90.94, X95.)))) %>% 
  pivot_wider(names_from = Sexo, values_from = c(X80.84, X85.89, X90.94, X95., totalsex)) %>% 
  mutate(total = rowSums(across(c(totalsex_1, totalsex_2))))


##transformo las tablas de pob para unir con indicadores (NO LO USAMOS, USAMOS DIRECTO ARCHIVO SUBIDO)

##POP ADULTOS 2019

#pop_adultos_2019_ajust <- pop_adultos_2019 %>% 
 #                 gather( key = grupo_edad,
  #                        value= pop,
                          2:16) %>% 
                  mutate(sexo=case_when(
                    grepl("*1$",grupo_edad)~ "1",
                    grepl("*2$",grupo_edad)~ "2",
                   grupo_edad== "total"  ~ "ambos"
                  )) %>% 
                    mutate(grupo_edad=fct_recode(grupo_edad,"30 a 34 años"="X30.34_1" ,
                    "30 a 34 años"= "X30.34_2" ,
                     "35 a 39 años"="X35.39_1",
                      "35 a 39 años"="X35.39_2",
                      "40 a 44 años"= "X40.44_1",
                      "40 a 44 años"= "X40.44_2",
                     "45 a 49 años"="X45.49_1" ,
                     "45 a 49 años"="X45.49_2" ,
                    "50 a 54 años"= "X50.54_1" ,
                      "50 a 54 años"="X50.54_2" ,
                      "55 a 59 años"="X55.59_1",
                      "55 a 59 años"="X55.59_2",
                      "tot_30_59"="total"  ))

##POP ADULTOS MAYORES 2019

#pop_adultos_mayores_2019_ajust <- pop_adultos_mayores_2019 %>% 
 #                 gather( key = grupo_edad,
  #                        value= pop,
                          2:16) %>% 
                  mutate(sexo=case_when(
                    grepl("*1$",grupo_edad)~ "1",
                    grepl("*2$",grupo_edad)~ "2",
                   grupo_edad== "total"  ~ "ambos"
                  )) %>% 
                    mutate(grupo_edad=fct_recode(grupo_edad,"60 a 64 años"="X60.64_1" ,
                    "60 a 64 años"= "X60.64_2" ,
                     "65 a 69 años"="X65.69_1",
                      "65 a 69 años"="X65.69_2",
                      "70 a 74 años"= "X70.74_1",
                      "70 a 74 años"= "X70.74_2",
                     "75 a 79 años"="X75.79_1" ,
                     "75 a 79 años"="X75.79_2" ,
                    "80 a 84 años"= "X80.84_1" ,
                      "80 a 84 años"="X80.84_2" ,
                      "85 a 89 años"="X85.89_1",
                      "85 a 89 años"="X85.89_2",
                    "90 a 94 años"="X90.94_1",
                      "90 a 94 años"="X90.94_2",
                    "95 y mas años"="X95._1",
                      "95 y mas años"="X95._2",
                      "tot_60_ymas"="total"  ))



```

```{r diabetes }

#cod diabetes: E10X E11X E12X E13X E14X E232 N083 N251 
#"E100","E101"
#E102
#E103
#E104
#E105
#E106
#E107
#E108
#E109
#(G590 G632 H280 H360 M142 son condiciones asociadas) 

base_diabetes_2019_adultos <- base_VP_2019_adultos %>%
  filter (codmuer2 == "E10"|codmuer == "E10X" | codmuer == "E11X" | codmuer2 == "E11" | codmuer == "E12X" |codmuer2 == "E12" | 
            codmuer2 == "E13" | codmuer == "E13X" | codmuer == "E14X" |codmuer2 == "E14" | codmuer == "E232" | codmuer == "N083" | codmuer == "N251" | codmuer == "G590" | codmuer == "G632" | codmuer == "H280" | codmuer == "H360" | codmuer == "M142" ) 

base_diabetes_2019_adultos_tot <- base_diabetes_2019_adultos %>% 
  group_by(ano, juri, grupedad, sexo) %>% 
  summarise(n=n()) %>% 
  pivot_wider(names_from = grupedad, values_from = n) %>% 
  mutate(total = rowSums(across(c("13.30 a 34", "14.35 a 39", "15.40 a 44", "16.45 a 49", "17.50 a 54", "18.55 a 59")),na.rm =T))
  

colnames(base_diabetes_2019_adultos_tot) <- c("ano",
                      "juri"  ,
                      "sexo",
                      "30 a 34 años",
                      "35 a 39 años",
                      "40 a 44 años",
                      "45 a 49 años",
                      "50 a 54 años" ,
                      "55 a 59 años",
                      "tot_30_59" )

ind_diabetes <- base_diabetes_2019_adultos_tot %>% 
                  gather( key = grupo_edad,
                          value= n,
                          4:10) 
  
#uno muertes con poblacion
str(ind_diabetes)
str( pop_adultos_2019_ajust)
ind_diabetes$sexo <- as.character(ind_diabetes$sexo)

ind_diabetes_tabla <- left_join (ind_diabetes,
  pop_adultos_2019_ajust,
  by = c("juri" = "CodProv", "grupo_edad","sexo"),
  copy = FALSE,
  suffix = c(".x", ".y"),
  keep = FALSE
)

ind_diabetes_final <- ind_diabetes_tabla %>% 
  mutate(indicador = round((n/pop*10000),2))

```

```{r enf sistema circulatorio}
#selecciono los códigos que corresponden a enfermedades del sistema circulatorio (las que comienzan con I en el código)
base_VP_2019_adultos$codmuer3 <- str_sub(base_VP_2019_adultos$codmuer, 1, 1)

base_enfcircu_2019_adultos <- base_VP_2019_adultos %>%  
  filter (codmuer3 == "I")

# códigos de causa poco útiles: I45 I450 I451 I452 I453 I454 I455 I456 I458 I459 I46 I460 I461 I469

prueba <- base_enfcircu_2019_adultos %>% 
  group_by(ano, juri, grupedad, sexo) %>% #aca agregue sexo 
  summarise(n=n()) %>% 
  pivot_wider(names_from = grupedad, values_from = n) %>% 
  mutate(total = rowSums(across(c("13.30 a 34", "14.35 a 39", "15.40 a 44", "16.45 a 49", "17.50 a 54", "18.55 a 59")),na.rm =T))
  

colnames(prueba) <- c("ano",
                      "juri"  ,
                      "sexo",
                      "30 a 34 años",
                      "35 a 39 años",
                      "40 a 44 años",
                      "45 a 49 años",
                      "50 a 54 años" ,
                      "55 a 59 años",
                      "tot_30_59" )

ind_enfcircu_v <- prueba %>% 
                  gather( key = grupo_edad,
                          value= n,
                          4:10) 
  
#uno muertes con poblacion
str(ind_enfcircu_v)
str( pop_adultos_2019_ajust)
ind_enfcircu_v$sexo <- as.character(ind_enfcircu_v$sexo)

prueba2 <- left_join (ind_enfcircu_v,
  pop_adultos_2019_ajust,
  by = c("juri" = "CodProv", "grupo_edad", "sexo"),
  copy = FALSE,
  suffix = c(".x", ".y"),
  keep = FALSE
)

ind_enfcircu <- prueba2 %>% 
  mutate(indicador = round((n/pop*10000),2))


```

```{r cáncer cérvix}
#cod cáncer cérvix: C53, C538, C539, C54, C543, C548, C549, C55X
str(base_VP_2019_adultos)

base_VP_2019_adultos_fem <- base_VP_2019_adultos %>% 
  filter(sexo == 2)

base_ccu_2019_adultos <- base_VP_2019_adultos_fem %>%
  filter (codmuer2 == "C53"|codmuer2 == "C54" | codmuer == "C538" | codmuer == "C539" | codmuer == "C543" |codmuer == "C548" | codmuer == "C549" | codmuer == "C55X") 

base_ccu_2019_adultos_tot <- base_ccu_2019_adultos %>% 
  group_by(ano, juri, grupedad) %>% 
  summarise(n=n()) %>% 
  pivot_wider(names_from = grupedad, values_from = n) %>% 
  mutate(total = rowSums(across(c("13.30 a 34", "14.35 a 39", "15.40 a 44", "16.45 a 49", "17.50 a 54", "18.55 a 59")),na.rm =T))
  

colnames(base_ccu_2019_adultos_tot) <- c("ano",
                      "juri",
                      "30 a 34 años",
                      "35 a 39 años",
                      "40 a 44 años",
                      "45 a 49 años",
                      "50 a 54 años" ,
                      "55 a 59 años",
                      "tot_30_59" )

ind_ccu <- base_ccu_2019_adultos_tot %>% 
                  gather( key = grupo_edad,
                          value= n,
                          4:9) 
  
#uno muertes con poblacion
str(ind_ccu)
str( pop_adultos_2019_ajust)


ind_ccu_tabla <- left_join (ind_ccu,
  pop_adultos_2019_ajust,
  by = c("juri" = "CodProv", "grupo_edad"),
  copy = FALSE,
  suffix = c(".x", ".y"),
  keep = FALSE
)

ind_ccu_final <- ind_ccu_tabla %>% 
  mutate(indicador = round((n/pop*10000),2))


```

```{r def nutricionales}

```

```{r enf crónicas respi inferiores}
#nos faltan los códigos
```

```{r caídas}
#cod caídas:

base_caidas_2019_adultos_mayores <- base_VP_2019_adultos %>%
  filter (codmuer2 == "E10"|codmuer == "E10X" | codmuer == "E11X" | codmuer2 == "E11" | codmuer == "E12X" |codmuer2 == "E12" | 
            codmuer2 == "E13" | codmuer == "E13X" | codmuer == "E14X" |codmuer2 == "E14" | codmuer == "E232" | codmuer == "N083" | codmuer == "N251" | codmuer == "G590" | codmuer == "G632" | codmuer == "H280" | codmuer == "H360" | codmuer == "M142" ) 

base_diabetes_2019_adultos_tot <- base_diabetes_2019_adultos %>% 
  group_by(ano, juri, grupedad, sexo) %>% 
  summarise(n=n()) %>% 
  pivot_wider(names_from = grupedad, values_from = n) %>% 
  mutate(total = rowSums(across(c("13.30 a 34", "14.35 a 39", "15.40 a 44", "16.45 a 49", "17.50 a 54", "18.55 a 59")),na.rm =T))
  

colnames(base_diabetes_2019_adultos_tot) <- c("ano",
                      "juri"  ,
                      "sexo",
                      "30 a 34 años",
                      "35 a 39 años",
                      "40 a 44 años",
                      "45 a 49 años",
                      "50 a 54 años" ,
                      "55 a 59 años",
                      "tot_30_59" )

ind_diabetes <- base_diabetes_2019_adultos_tot %>% 
                  gather( key = grupo_edad,
                          value= n,
                          4:10) 
  
#uno muertes con poblacion
str(ind_diabetes)
str( pop_adultos_2019_ajust)
ind_diabetes$sexo <- as.character(ind_diabetes$sexo)

ind_diabetes_tabla <- left_join (ind_diabetes,
  pop_adultos_2019_ajust,
  by = c("juri" = "CodProv", "grupo_edad","sexo"),
  copy = FALSE,
  suffix = c(".x", ".y"),
  keep = FALSE
)

ind_diabetes_final <- ind_diabetes_tabla %>% 
  mutate(indicador = round((n/pop*10000),2))

```

```{r coberturas SRP1}

```

```{r ajuste de tasas enf circ}
#ajuste de ind_enfcircu

####tabla de ejemplo
##poblaciones

poblaciones <- read.csv("poblacion. 1997-2019.csv", sep=";")# este archivo lo deje en la carpeta
names(poblaciones)
poblaciones <- poblaciones%>% 
  dplyr::select(-trienio) 


##union poblaciones

levels(as.factor(poblaciones$gr_edad))## con esta parte chequear que los nombres de los grupos de edad de tu base que esten escritos igual. si no cambiarlos abajo en la funcion "recode-FACTOR"
poblaciones$gr_edad <- as.factor(poblaciones$gr_edad)
poblaciones$gr_edad <- recode_factor(poblaciones$gr_edad, 
                                             POB0004="0 a 4 años",
                                             POB0509= "05 a 9 años",
                                             POB1014="10 a 14 años",
                                             POB1519="15 a 19 años",
                                             POB2024="20 a 24 años",
                                             POB2529="25 a 29 años",
                                             POB3034="30 a 34 años",
                                             POB3539="35 a 39 años",
                                             POB4044="40 a 44 años",
                                             POB4549="45 a 49 años",
                                             POB5054="50 a 54 años",
                                             POB5559="55 a 59 años",
                                             POB6064="60 a 64 años",
                                             POB6569="65 a 69 años",
                                             POB7074="70 a 74 años",
                                             POB7579="75 a 79 años",
                                             POB80MAS= "80 años y más",
                                             POBTOT="POBTOT"
                                             )


poblaciones$sexo <- as.character(poblaciones$sexo)
tasas <- left_join(ind_enfcircu, poblaciones, by=c("grupo_edad"="gr_edad",# MACHEO POR GR. EDAD, PROV Y AÑO PARA AGREGAR POBLACIONES (OMITIR SI YA ESTAN EN LA BASE)
                                                        "juri"="provincia",
                                                        "sexo",
                                                        "ano"="FECDEF_ano") )

ind_enfcircu <- ind_enfcircu %>% filter(sexo!="9")
###pob estandar

pob.estandar <- read.csv("pob.estandar.csv",sep=";", encoding = "UTF-8")# ESTA POBLACION ESTANDAR ESTA POR EDAD Y NO POR SEXO, PORLO TANTO EL AJUSTE SE PUEDE HACER SOLO POR EDAD (NO POR SEXO). pARA AJUSTAR POR LAS DOS VARIABLES A LA VEZ NECESITAMOS LA POB ESTANDAR POR SEXO QUE EN ESTE MOMENTO NO LA TENGO.
pob.estandar$sexo <- as.character(pob.estandar$sexo)
pob.estandar <- pob.estandar[,1:3]

tasa_ajuste <- left_join(ind_enfcircu,pob.estandar,by=c("sexo","grupo_edad"))# ACA LE TRAIGO POR DERECHA LA POBLACION ESTANDAR, Y HAGO LA UNION SOLO POR GRUPO DE EDAD

##reemplazo los na por 0 en la variable de n # ESTO SE PUEDE EVITAR LO DEJO POR LAS DUDAS
tasa_ajuste$n[is.na(tasa_ajuste$n)] = 0


##na en edad
na_edad <- tasa_ajuste[is.na(tasa_ajuste$grupo_edad),c(1,2,3,5)]
na_edad
#quito las filas donde edad es na
tasa_ajuste <- tasa_ajuste %>% filter(!is.na(grupo_edad),!is.na(pop))# ESTAS LINEAS REVISAN QUE NO HAYA NA EN NINGUNA CELDA PORQUE SINO LA FUNCION DE AJUSTE ME VA A DAR ERROR

####creo funcion para ajustar tasas todas a la vez

# convert df to data.table, ES UN FORMATO DE TABLA DIFERENTE QUE SE PIDE PARA ESTA FUNCION
library(data.table)
setDT(tasa_ajuste)
# define subgroups
names(tasa_ajuste)
group_by<-c( "juri")# defino los agrupamientos, si tengo mas de un año puedo agregar la variable año aca.

#ajuste
library(epitools)# la funcion que utilizamos de este paquete es ageadjust.direct. es el ajuste comun, como el que te explique. Luego hay un ajuste indirecto, que no se usa tanto, solo en ocaciones donde los n son muy chicos o cuando no se tiene el dato de muertes por grupo de edad, se ve en estudios de salud laboral por los n bajos. Con el metodo indirecto se obtiene la RME (razon de mort estandarizada) y se interpreta un poco difente a la tasa ajustada por metodo directo. Cuando ponene tasas ajustadas en gral es q se uso el met directo. Sino poner RME directamente. (aca explicacion de metodo indirecto https://www3.paho.org/Spanish/SHA/be_v23n3-estandariz.htm y aca la justificacion de cuando conviene usas cada metodo https://www.argentina.gob.ar/sites/default/files/lineamientos_esp-web.pdf).

# ageadjust.direct by subgroups. The trick is to include as.lst()
ajuste <- tasa_ajuste[, as.list(epitools::ageadjust.direct(count = n,# aca n de muertes
                                                           pop = pop,# aca la pob
                                                           rate = n/pop,# aca la tasa o directamente la div
                                                           stdpop = pob.estandar)),
                      by=group_by]# aca la pob estandar

# aca aplico factor de expansion a cada tasa, la funcion te devuelve la cruda y la ajustada y el IC para la ajustada
ajuste$crude.rate <- ajuste$crude.rate*100000
ajuste$adj.rate <- ajuste$adj.rate*100000
ajuste$lci <- ajuste$lci *100000
ajuste$uci <- ajuste$uci *100000
# Print table
knitr::kable(ajuste)

```

