---
title: "Desigualdades"
author: "Lucía Bartolomeu"
date: "2023-01-05"
output:
  html_document:
    df_print: paged
    toc: yes
    toc_depth: 2
editor_options:
  chunk_output_type: inline
---
# Resumen
Este informe fue realizado con el objetivo de realizar un análisis de desigualdades para Argentina siguiendo la metodología desarrollada en el ANESS. Para dicho análisis se deben calcular indicadores de salud de acuerdo a los distintos grupos etarios.

# Indicadores

Para calcular los indicadores, en primer lugar instalamos los paquetes y activamos las librerías que vamos a utilizar.

```{r pack y library, include=FALSE}
#paquetes y librerías
#instalar paquetes
#install.packages("tidyverse")
#install.packages("readxl")
#install.packages("writexl")
#install.packages("ggplot2")
#install.packages("rlang")
#install.packages("knitr")
#install.packages("DT")
#install.packages("ggpubr")
#install.packages("gt")
#install.packages("gtExtras")
#install.packages("svglite")

#activar librerías
library(tidyverse)
library(lubridate)
library(readxl)
library(writexl)
library(ggplot2)
library(rlang)
library(knitr)
library(DT)
library(ggpubr)
library(gt)
library(gtExtras)
library(svglite)

##genero base con id y nombre de provincia
str(base_nacidos_vivos)
id_nombre <- base_nacidos_vivos %>% 
  select(jurisdiccion_de_residencia_id, jurisdicion_residencia_nombre) %>% 
  group_by(jurisdiccion_de_residencia_id, jurisdicion_residencia_nombre) %>% 
  summarise(n=n())

write_xlsx(id_nombre,"id_nombre.xlsx")

```
# Coberturas SRP1
```{r coberturas SRP1}
#calculamos las coberturas pero dan valores muy bajos, finalmente se utilizaron los valores encontrados en la página de la DICEI, pero se deja aquí el código construido en caso que sirva a futuro.

#cob_enero <- read_xlsx("cob_muni_pormes_2022_ESP.xlsx",
#                       sheet = "enero", range ="A1:K379") 

#cob_febrero <- read_xlsx("cob_muni_pormes_2022_ESP.xlsx",
#                       sheet = "febrero", range ="A1:K379")

#cob_marzo <- read_xlsx("cob_muni_pormes_2022_ESP.xlsx",
#                       sheet = "marzo", range ="A1:K379")

#cob_abril <- read_xlsx("cob_muni_pormes_2022_ESP.xlsx",
#                       sheet = "abril", range ="A1:K379")

#cob_mayo <- read_xlsx("cob_muni_pormes_2022_ESP.xlsx",
#                       sheet = "mayo", range ="A1:K379")

#cob_junio <- read_xlsx("cob_muni_pormes_2022_ESP.xlsx",
#                       sheet = "junio", range ="A1:K379")

#cob_julio <- read_xlsx("cob_muni_pormes_2022_ESP.xlsx",
#                       sheet = "julio", range ="A1:K379")

#cob_agosto <- read_xlsx("cob_muni_pormes_2022_ESP.xlsx",
#                       sheet = "agosto", range ="A1:K379")

#cob_septiembre <- read_xlsx("cob_muni_pormes_2022_ESP.xlsx",
#                       sheet = "septiembre", range ="A1:K379")

#cob_octubre <- read_xlsx("cob_muni_pormes_2022_ESP.xlsx",
#                       sheet = "octubre", range ="A1:K379")

#cob_noviembre <- read_xlsx("cob_muni_pormes_2022_ESP.xlsx",
#                       sheet = "noviembre", range ="A1:K379")

#cob_diciembre <- read_xlsx("cob_muni_pormes_2022_ESP.xlsx",
#                       sheet = "diciembre", range ="A1:K379")


#cob_enero <- cob_enero %>% 
#  select(juri, muni, dosis)

#cob_febrero <- cob_febrero %>% 
#  select(juri, muni, dosis)

#cob_marzo <- cob_marzo %>% 
#  select(juri, muni, dosis)

#cob_abril <- cob_abril %>% 
#  select(juri, muni, dosis)

#cob_mayo <- cob_mayo %>% 
#  select(juri, muni, dosis)

#cob_junio <- cob_junio %>% 
#  select(juri, muni, dosis)

#cob_julio <- cob_julio %>% 
#  select(juri, muni, dosis)

#cob_agosto <- cob_agosto %>% 
#  select(juri, muni, dosis)

#cob_septiembre <- cob_septiembre %>% 
#  select(juri, muni, dosis)

#cob_octubre <- cob_octubre %>% 
#  select(juri, muni, dosis)

#cob_noviembre <- cob_noviembre %>% 
#  select(juri, muni, dosis)

#cob_diciembre <- cob_diciembre %>% 
#  select(juri, muni, dosis)

#lista <- list(cob_enero, cob_febrero, cob_marzo, cob_abril, cob_mayo, cob_junio, cob_julio, cob_agosto, cob_septiembre, cob_octubre, cob_noviembre, cob_diciembre)

#coberturas <- lista %>% 
#  reduce(inner_join, by=c("juri", "muni"))

#coberturas[coberturas$juri=="CABA",1] <- "Ciudad Autónoma de Buenos Aires"
#coberturas[coberturas$juri=="Tierra del Fuego",1] <- "Tierra del Fuego, Antártida e Islas del Atlántico Sur"

#columnas <- c("juri", "muni", "enero", "febrero", "marzo", "abril", "mayo", "junio", "julio", "agosto", "septiembre", "octubre", "noviembre", "diciembre")

#colnames(coberturas) <- columnas

#unique(coberturas$juri)

#coberturas2 <-  coberturas %>% 
#  mutate(total = rowSums(across(columnas[3:14]),na.rm =T)) %>% 
#  select(juri, muni, total) %>% 
#  group_by(juri) %>% 
#  summarise(n = sum(total)) 

#para el denominador de las coberturas se utilizan los nacidos vivos de año anterior a las dosis aplicadas. En este caso usaremos 2020 por ser el dato más reciente al cual tenemos acceso.

#base_nacidos_vivos <- read.csv2("MINSAL - Nacidos vivos 2005-2020 jurisdicción residencia de la madre.csv", encoding="latin1", sep = ",")

#mirar variables
#str(base_nacidos_vivos)

#bnv <- base_nacidos_vivos %>% 
#  filter(anio == "2020") %>% 
#  select(jurisdicion_residencia_nombre, nacimientos_cantidad) %>% 
#  group_by(jurisdicion_residencia_nombre) %>% 
#  summarise(total= sum(nacimientos_cantidad))

#cob_final <- left_join(bnv, coberturas2, by = c("jurisdicion_residencia_nombre" = "juri"))

#cob_final2 <- cob_final %>% 
#  mutate(cobertura = n/total*100)

```

# Razón de mortalidad materna

- Se calcula como: Muertes maternas por provincia/ nacidos vivos por provincia *fac de expansión. 
- Fuentes: nacidos vivos y registros de defunciones. 
- Indicador construido para 2019 y 2020, construido por quinquenios (2015 a 2019 y 2016 a 2020)

### Comenzamos por calcular las muertes maternas

```{r muertes maternas, echo=TRUE, message=FALSE, warning=FALSE}
#muertes maternas por provincia
#traer base mortalidad
base_mortalidad <- read.csv2("MINSAL-defunciones-2005-2020.csv", encoding="latin1", sep = ",")

#mirar variables
datatable(head(base_mortalidad),caption = "This is the table caption")
datatable(str(base_mortalidad))
kable(table(base_mortalidad$sexo_id))
kable(table(base_mortalidad$muerte_materna_clasificacion))

#incluir muerte materna tardía?
#descriptivo quinquenios
base_mortalidad_materna_quinquenios <- base_mortalidad %>% 
  filter(muerte_materna_clasificacion == "muerte materna" |  
         muerte_materna_clasificacion == "muerte materna tardia") %>% 
  mutate(quinquenio = case_when(
               between(anio, 2006,2010)~ "2006 - 2010",
                      between(anio, 2011,2015)~ "2011 - 2015",
                      between(anio, 2016,2020)~ "2016 - 2020",
                      TRUE~ NA_character_
                                          )) %>% 
                    filter(!is.na(quinquenio)) %>% 
    group_by(quinquenio,jurisdicion_residencia_nombre) %>% 
  summarise(suma_quinquenio= sum(cantidad),mean=suma_quinquenio/5) %>% ###cambie la forma de calcular el promedio, si no se entendio preguntame
  ungroup()

datatable(base_mortalidad_materna_quinquenios)
```

Se presenta un gráfico descriptivo del número de muertes maternas según quinquenio por provincia.  

```{r muertes maternas graf1, echo=TRUE, fig.height=7, fig.width=8}
base_mortalidad_materna_quinquenios$quinquenio <- factor(base_mortalidad_materna_quinquenios$quinquenio, 
                                                          levels= c("2006 - 2010", "2011 - 2015", "2016 - 2020"))

ggplot(filter(base_mortalidad_materna_quinquenios,!is.na(jurisdicion_residencia_nombre),
                                                         jurisdicion_residencia_nombre!="Sin Información"),
       aes(quinquenio, suma_quinquenio, group=1))+
  geom_line(color = "steelblue",size = 1) +
  geom_point(color="steelblue") + 
  facet_wrap(~ jurisdicion_residencia_nombre,scales="free",ncol=5)+
  theme_test()+
  theme(
    axis.text.x = element_text(size=5)
  )
```
  
  
```{r muertes_maternas_q1519, echo=TRUE}
#quinquenio 2015-2019
base_mortalidad_materna_1519 <- base_mortalidad %>% 
  filter(muerte_materna_clasificacion == "muerte materna" |  
         muerte_materna_clasificacion == "muerte materna tardia") %>% 
  mutate(quinquenio = case_when(
               between(anio, 2015,2019)~ "2015 - 2019",
                     TRUE~ NA_character_)) %>% 
  filter(!is.na(quinquenio)) %>% 
    group_by(quinquenio,jurisdicion_residencia_nombre) %>% 
  summarise(suma_quinquenio= sum(cantidad),mean=suma_quinquenio/5) %>% 
  filter(jurisdicion_residencia_nombre!="Sin Información",!is.na(jurisdicion_residencia_nombre))

base_mortalidad_materna_1519_tot <- base_mortalidad %>% 
  filter(muerte_materna_clasificacion == "muerte materna" |  
         muerte_materna_clasificacion == "muerte materna tardia") %>% 
  mutate(quinquenio = case_when(
               between(anio, 2015,2019)~ "2015 - 2019",
                     TRUE~ NA_character_)) %>% 
  filter(!is.na(quinquenio)) %>% 
    group_by(quinquenio) %>% 
  summarise(suma_quinquenio= sum(cantidad),mean=suma_quinquenio/5) 

base_mortalidad_materna_1519_tot$jurisdicion_residencia_nombre <- "Total pais"
base_mortalidad_materna_1519_tot <- select(base_mortalidad_materna_1519_tot,"quinquenio" , "jurisdicion_residencia_nombre","suma_quinquenio","mean")

base_mortalidad_materna_1519 <- rbind(base_mortalidad_materna_1519,base_mortalidad_materna_1519_tot)

datatable(base_mortalidad_materna_1519, caption = "Promedio de muertes maternas en quinquenio 15-19 por provincias")

```

```{r muertes_maternas_q1620, echo=TRUE}  

#quinquenio 2016-2020
base_mortalidad_materna_1620 <- base_mortalidad %>% 
  filter(muerte_materna_clasificacion == "muerte materna" |  
         muerte_materna_clasificacion == "muerte materna tardia") %>% 
  mutate(quinquenio = case_when(
               between(anio, 2016,2020)~ "2016 - 2020",
                     FALSE~ NA_character_
                                          )) %>% 
                    filter(!is.na(quinquenio)) %>% 
    group_by(quinquenio,jurisdicion_residencia_nombre) %>% 
  summarise(suma_quinquenio= sum(cantidad),mean=suma_quinquenio/5) %>% 
   filter(jurisdicion_residencia_nombre!="Sin Información",!is.na(jurisdicion_residencia_nombre))

base_mortalidad_materna_1620_tot <- base_mortalidad %>% 
  filter(muerte_materna_clasificacion == "muerte materna" |  
         muerte_materna_clasificacion == "muerte materna tardia") %>% 
  mutate(quinquenio = case_when(
               between(anio, 2015,2019)~ "2015 - 2019",
                     TRUE~ NA_character_)) %>% 
  filter(!is.na(quinquenio)) %>% 
    group_by(quinquenio) %>% 
  summarise(suma_quinquenio= sum(cantidad),mean=suma_quinquenio/5) 

base_mortalidad_materna_1620_tot$jurisdicion_residencia_nombre <- "Total pais"
base_mortalidad_materna_1620_tot <- select(base_mortalidad_materna_1620_tot,"quinquenio" , "jurisdicion_residencia_nombre","suma_quinquenio","mean")

base_mortalidad_materna_1620 <- rbind(base_mortalidad_materna_1620,base_mortalidad_materna_1519_tot)

datatable(base_mortalidad_materna_1620, caption = "Promedio de muertes maternas en quinquenio 16-20 por provincias")

```

Luego se calculan los nacidos vivos, mismo período o jurisdicciones

```{r nacidos vivos,echo=TRUE}
#nacidos vivos por provincia
#traer base nacidos vivos
base_nacidos_vivos <- read.csv2("MINSAL - Nacidos vivos 2005-2020 jurisdicción residencia de la madre.csv", encoding="latin1", sep = ",")

#mirar variables
#str(base_nacidos_vivos)

#descriptivo quinquenios
base_nacidos_vivos_quinquenios <- base_nacidos_vivos %>% 
  mutate(quinquenio = case_when(
               between(anio, 2006,2010)~ "2006 - 2010",
                      between(anio, 2011,2015)~ "2011 - 2015",
                      between(anio, 2016,2020)~ "2016 - 2020",
                      FALSE~ NA_character_
                                          )) %>% 
                    filter(!is.na(quinquenio)) %>% 
    group_by(quinquenio,jurisdicion_residencia_nombre) %>% 
  summarise(suma_quinquenio= sum(nacimientos_cantidad),mean=suma_quinquenio/5) %>% 
   filter(jurisdicion_residencia_nombre!="Sin Información",!is.na(jurisdicion_residencia_nombre)) %>% 
  ungroup(quinquenio)


#quinquenio 2015-2019
base_nacidos_vivos_1519 <- base_nacidos_vivos %>% 
  mutate(quinquenio = case_when(
               between(anio, 2015,2019)~ "2015 - 2019",
                     FALSE~ NA_character_
                                          )) %>% 
                    filter(!is.na(quinquenio)) %>% 
    group_by(quinquenio,jurisdicion_residencia_nombre) %>% 
  summarise(suma_quinquenio= sum(nacimientos_cantidad),mean=suma_quinquenio/5) %>% 
   filter(jurisdicion_residencia_nombre!="Sin Información",!is.na(jurisdicion_residencia_nombre)) %>% 
  ungroup(quinquenio)

#agrego total pais

base_nacidos_vivos_1519_tot <- base_nacidos_vivos %>% 
  mutate(quinquenio = case_when(
               between(anio, 2015,2019)~ "2015 - 2019",
                     FALSE~ NA_character_
                                          )) %>% 
                    filter(!is.na(quinquenio)) %>% 
    group_by(quinquenio) %>% 
  summarise(suma_quinquenio= sum(nacimientos_cantidad),mean=suma_quinquenio/5) %>% 
  mutate(jurisdicion_residencia_nombre="Total pais") %>% 
  select("quinquenio", "jurisdicion_residencia_nombre", "suma_quinquenio","mean")

base_nacidos_vivos_1519 <- rbind(base_nacidos_vivos_1519,base_nacidos_vivos_1519_tot)

#quinquenio 2016-2020
base_nacidos_vivos_1620 <- base_nacidos_vivos %>% 
  mutate(quinquenio = case_when(
               between(anio, 2016,2020)~ "2016 - 2020",
                     FALSE~ NA_character_
                                          )) %>% 
                    filter(!is.na(quinquenio)) %>% 
    group_by(quinquenio,jurisdicion_residencia_nombre) %>% 
  summarise(suma_quinquenio= sum(nacimientos_cantidad),mean=suma_quinquenio/5) %>% 
   filter(jurisdicion_residencia_nombre!="Sin Información",!is.na(jurisdicion_residencia_nombre)) %>% 
  ungroup(quinquenio)

#agrego total pais

base_nacidos_vivos_1620_tot <- base_nacidos_vivos %>% 
  mutate(quinquenio = case_when(
               between(anio, 2015,2019)~ "2015 - 2019",
                     FALSE~ NA_character_
                                          )) %>% 
                    filter(!is.na(quinquenio)) %>% 
    group_by(quinquenio) %>% 
  summarise(suma_quinquenio= sum(nacimientos_cantidad),mean=suma_quinquenio/5) %>% 
  mutate(jurisdicion_residencia_nombre="Total pais") %>% 
  select("quinquenio", "jurisdicion_residencia_nombre", "suma_quinquenio","mean")

base_nacidos_vivos_1620 <- rbind(base_nacidos_vivos_1620,base_nacidos_vivos_1620_tot)

```

### Finalmente, calculo la razón de mortalidad materna

```{r RMM, echo=TRUE}
###razón de mortalidad materna utilizando suma de nacidos vivos como denominador de suma de mm y promedio con promedio

#AÑO 2019
unidos_2019 <- left_join(base_mortalidad_materna_1519, base_nacidos_vivos_1519, 
              by = c("jurisdicion_residencia_nombre" = "jurisdicion_residencia_nombre", "quinquenio" = "quinquenio"))

unidos_2020 <- left_join(base_mortalidad_materna_1620, base_nacidos_vivos_1620, 
              by = c("jurisdicion_residencia_nombre" = "jurisdicion_residencia_nombre", "quinquenio" = "quinquenio"))

RMM_2019 <- unidos_2019 %>% 
  mutate(RMM_suma_19 = round(suma_quinquenio.x/suma_quinquenio.y*100000,1)) %>% 
  mutate(RMM_mean_19 = mean.x/mean.y*100000) %>% 
  ungroup(quinquenio)


datatable(select(RMM_2019,"jurisdicion_residencia_nombre" ,"RMM_suma_19"),caption = "RMM por provincia, año 2019")

RMM_2020 <- unidos_2020%>% 
  mutate(RMM_suma_20 = round(suma_quinquenio.x/suma_quinquenio.y*100000,1)) %>% 
  mutate(RMM_mean_20 = mean.x/mean.y*100000) %>% 
  ungroup(quinquenio)

datatable(select(RMM_2020,"jurisdicion_residencia_nombre" ,"RMM_suma_20"),caption = "RMM por provincia, año 2020")

write_xlsx(RMM_2019,"RMM2019.xlsx")
write_xlsx(RMM_2020,"RMM2020.xlsx")
write_xlsx(base_nacidos_vivos_1519,"base_nacidos_vivos_1519.xlsx")
write_xlsx(base_nacidos_vivos_1620,"base_nacidos_vivos_1620.xlsx")
```

```{r graficos rmm, echo=TRUE, fig.height=10, fig.width=12}


#bar plot
plot1 <- RMM_2019 %>% mutate(
    color = case_when(
      row_number() == 25 ~ "coral2",
      ## all others should be gray
      TRUE ~ "gray70"
    ) ) %>%
   ggplot(aes(x = RMM_mean_19, y = fct_reorder(jurisdicion_residencia_nombre,RMM_mean_19), fill = color)) +
  geom_col() +
  geom_text(
    aes(label = round(RMM_mean_19,1)), 
    hjust = 1, nudge_x = -.5,
    size = 4, fontface = "bold" ) +
  ## reduce spacing between labels and bars
  scale_x_continuous(expand = c(.02, .02)) +
  scale_fill_identity(guide = "none") +
  labs(title = "RMM por provincia, quinquenio 2015-2019.")+
  ## get rid of all elements except y axis labels + adjust plot margin
  theme_void() +
  theme(axis.text.y = element_text(size = 10, hjust = 1),
        plot.title = element_text(hjust = 0.1),
        plot.margin = margin(rep(15, 4)))

#bar plor a este grafco hacerlo con la tasa

plot2 <-  RMM_2020 %>% mutate(
    color = case_when(
      jurisdicion_residencia_nombre == "Total pais" ~ "coral2",
      ## all others should be gray
      TRUE ~ "gray70"
    ) ) %>%
   ggplot(aes(x = RMM_mean_20, y = fct_reorder(jurisdicion_residencia_nombre,RMM_mean_20), fill = color)) +
  geom_col() +
  geom_text(
    aes(label = round(RMM_mean_20,1)), 
    hjust = 1, nudge_x = -.5,
    size = 4, fontface = "bold" ) +
  ## reduce spacing between labels and bars
  scale_x_continuous(expand = c(.02, .02)) +
  scale_fill_identity(guide = "none") +
  labs(title = "RMM por provincia, quinquenio 2016-2020.")+
  ## get rid of all elements except y axis labels + adjust plot margin
  theme_void() +
  theme(axis.text.y = element_text(size = 10, hjust = 1),
        plot.title = element_text(hjust = 0.1),
        plot.margin = margin(rep(15, 4)))

ggarrange(plot1, plot2,  
          labels = c("A", "B"),
          ncol = 2, nrow = 2)

```


# % de nacidos vivos con bajo peso al nacer:
- Se calcula como: Número de nacidos vivos con bajo peso de un año y juri/numero total de nacidos vivos de un año y juri
- Fuentes: base nacidos vivos
- Indicador construido para 2019 y 2020

1) Se realizó el cálculo de cantidad de niños con bajo peso al nacer y la cantidad de niños sin bajo peso al nacer

```{r bajo peso al nacer, , echo=TRUE}
base_nacidos_vivos <- read.csv2("MINSAL - Nacidos vivos 2005-2020 jurisdicción residencia de la madre.csv", encoding="latin1", sep = ",")

#mirar variables
str(base_nacidos_vivos)
unique(base_nacidos_vivos$intervalo_peso_al_nacer)

indicador_bajopesoalnacer <- base_nacidos_vivos %>% 
  mutate(bp = case_when(
    intervalo_peso_al_nacer == "1.Menor de 500" | 
      intervalo_peso_al_nacer == "2.500 a 999"  | 
      intervalo_peso_al_nacer == "3.1000 a 1499" |
      intervalo_peso_al_nacer ==  "4.1500 a 1999" |
      intervalo_peso_al_nacer ==  "5.2000 a 2499" ~ "si", 
      TRUE~ "no")) %>% 
  dplyr::filter(anio == "2019" | anio == "2020") %>% 
  select(anio, jurisdicion_residencia_nombre, nacimientos_cantidad, bp) %>%
  group_by(anio, jurisdicion_residencia_nombre, bp) %>% 
  dplyr::summarise(casos=sum(nacimientos_cantidad)) %>% 
  pivot_wider(names_from = bp, values_from = casos) %>% 
  mutate(indicador = round(si/(no+si)*100,2))

datatable(filter(indicador_bajopesoalnacer, !is.na(jurisdicion_residencia_nombre)),
          filter = 'top',
          elementId = NULL,
          options = list(
  searching = FALSE,
  pageLength = 5,
  lengthMenu = c(5, 10, 15, 20)
)
          
          )
write_xlsx(indicador_bajopesoalnacer,"indicador_bajopesoalnacer.xlsx")

str(base_nacidos_vivos)
nacidos_vivos_2019 <- base_nacidos_vivos %>% 
  select(anio, jurisdicion_residencia_nombre, nacimientos_cantidad) %>% 
  filter(anio=="2019") %>% 
  group_by(jurisdicion_residencia_nombre) %>% 
  summarise(sum(nacimientos_cantidad))

write_xlsx(nacidos_vivos_2019,"nacidos_vivos_2019.xlsx")

nacidos_vivos_2020 <- base_nacidos_vivos %>% 
  select(anio, jurisdicion_residencia_nombre, nacimientos_cantidad) %>% 
  filter(anio=="2020") %>% 
  group_by(jurisdicion_residencia_nombre) %>% 
  summarise(sum(nacimientos_cantidad))

write_xlsx(nacidos_vivos_2020,"nacidos_vivos_2020.xlsx")

```

# Tasa de mortalidad infantil
- Se calcula como: Número de defunciones de menores de un año en X juri y X año / nacidos vivos en X juri y X año (factor de expansión 1.000)
- Fuentes: base de tasa de mortalidad infantil
- Indicador construido para 2019 y 2020
```{r , echo=TRUE}

db_mort_infantil <- read.csv("tasa-mortalidad-infantil-deis-1990-2020.csv", sep=";")
names(db_mort_infantil)
class(db_mort_infantil$indice_tiempo)
db_mort_infantil$indice_tiempo <- dmy(db_mort_infantil$indice_tiempo)
class(db_mort_infantil$indice_tiempo)
db_mort_infantil2 <- db_mort_infantil %>%
                    mutate(ano=year(indice_tiempo)) %>% 
                    gather(key = "provincia", value = "mort_infantil",2:26) %>% 
                    mutate(trienio= case_when(
                      between(ano, 2015,2017)~ "2015 - 2017",
                      between(ano, 2018,2020)~ "2018 - 2020",
                      between(ano, 2012,2014)~ "2012 - 2014",
                      FALSE~ NA_character_
                                          )) %>% 
  
                    filter(!is.na(trienio)) %>% 
  
  group_by(trienio,provincia ) %>% 
  summarise(promedio= round(mean(mort_infantil),2)) %>% 
  ungroup()


###grafico tendencia

db_mort_infantil %>%
                    mutate(ano=year(indice_tiempo)) %>% 
                    gather(key = "provincia", value = "mort_infantil",2:26) %>% 
                    mutate(trienio= case_when(
                      between(ano, 2015,2017)~ "2015 - 2017",
                      between(ano, 2018,2020)~ "2018 - 2020",
                      between(ano, 2012,2014)~ "2012 - 2014",
                      FALSE~ NA_character_
                                          )) %>% 
                    filter(!is.na(trienio)) %>% 
  mutate(provincia=str_to_upper(str_remove(provincia,"mortalidad_infantil_"))) %>% 
  ggplot(aes(ano, mort_infantil, group=1))+
  geom_line(color = "steelblue",size = 1) +
  geom_point(color="steelblue") + 
  facet_wrap(~ provincia,scales="free",ncol=5)+
  theme_test()+
  theme(
    axis.text.x = element_text(size=5)
  )


datatable(filter(db_mort_infantil2, !is.na(provincia)),
          filter = 'top',
          elementId = NULL,
          options = list(
  searching = FALSE,
   searchHighlight = TRUE,
  pageLength = 5,
  lengthMenu = c(5, 10, 15, 20)))


### TABLA CON MINIGRAF

sparkline <- "black"
final_value <- "black"
range_low <- "green"
range_high <- "red"
type <- "lightgrey"

spkl_palette <- c(sparkline, final_value, range_low, range_high, type)
a <- db_mort_infantil2 %>% 
  
  #arrange(porcent) %>% 
  #spread(ano,porcent) %>% 
  #arrange(desc(`2019`)) %>% 
  # must end up with list of data for each row in the input dataframe
  group_by(provincia) %>% 
  dplyr::summarize(
 
    `2012 - 2014`=promedio[trienio=="2012 - 2014"],
    `2015 - 2017`=promedio[trienio=="2015 - 2017"],
    `2018 - 2020`=promedio[trienio=="2018 - 2020"],
   
                   tendencia = list(promedio), .groups = "drop") %>%
  arrange(desc(`2018 - 2020`)) %>% 
  select(-`2015 - 2017`) %>% 
  gt() %>% 
  gt_plt_sparkline(tendencia, palette = spkl_palette) %>% 
  tab_spanner(
    label = "trienio",
    columns = 2:4
  ) %>% 
  tab_header(
    title = "Mortalidad infantil c xx nacidos vivos",
    subtitle = "Por provincia periodo 2012-2020"
  ) %>% 
  tab_options(
    heading.subtitle.font.size = 12,
    heading.align = "left",
    table.border.top.color = "black",
    column_labels.border.bottom.color = "black",
    column_labels.border.bottom.width= px(3)
  ) %>% 
    gt_highlight_rows(
      rows =11, 
      fill = "lightgrey",
      bold_target_only = TRUE,
      target_col = provincia
    )

## a esta tabla se le puede mejorar el nombre de las prov 
#gt::gtsave(a, file = "temp.png")

ind_mort_infantil <- db_mort_infantil2 %>% 
  filter(trienio == "2018 - 2020")

write_xlsx(ind_mort_infantil,"ind_mort_infantil.xlsx")

##hacer trienio de nacidos vivos para denominador de explorador equidad
trienio_nacviv <- base_nacidos_vivos %>% 
  select(anio, jurisdicion_residencia_nombre, nacimientos_cantidad) %>% 
  filter(anio == "2018" | anio == "2019" | anio == "2020") %>% 
  group_by(anio, jurisdicion_residencia_nombre) %>% 
  summarise(n = sum(nacimientos_cantidad))
  mutate(tot = )

```
 

# Tasa de fecundidad adolescente

- Se calcula como: número de nacimientos de madres de x a x años, prov y año/ población proyectada a mitad de periodo de x a x años , mismo año y provincia
- fuente:base nacidos vivos y base proyecciones poblacionales indec
- Indicador construido para 2019 y 2020

1) primero se calcula el número de nacidos vivos pra cada grupo etario de madres
la base de nacidos vivos agrupa a todas las madres menores de 15 años. Consideramos que las menores de 15 años incluye aprox a partir de 10 años (por una cuestión de desarrollo biológico), por lo tanto utilizamos como numerador menores de 15 años junto con el denominador poblacional de 10 a 15 años.
```{r nacidos vivos x grupo etario madre, echo=TRUE}

base_nacidos_vivos <- read.csv2("MINSAL - Nacidos vivos 2005-2020 jurisdicción residencia de la madre.csv", encoding="latin1", sep = ",")

#mirar variables
str(base_nacidos_vivos)
unique(base_nacidos_vivos$edad_madre_grupo)

#la base de nacidos vivos agrupa a todas las madres menores de 15 años. Consideramos que las menores de 15 años incluye aprox a partir de 10 años (por una cuestión de desarrollo biológico), por lo tanto utilizamos como numerador menores de 15 años junto con el denominador poblacional de 10 a 15 años.
#unique(base_nacidos_vivos$anio)

base_nacidos_vivos_2019 <- base_nacidos_vivos %>%
  filter(anio == "2019")

base_nacidos_vivos_2020 <- base_nacidos_vivos %>%
  filter(anio == "2020")

###AÑO 2019

base_nacidos_vivos_2019_menor15 <- base_nacidos_vivos_2019 %>%
  filter(edad_madre_grupo == "1.Menor de 15") #la base de nacidos vivos agrupa a todas las madres menores de 15 años, no podemos tomar a partir de 10 años ver tema de qué denominador usaríamos)

#unique(base_nacidos_vivos_2019_menor15$edad_madre_grupo)
  
base_nacidos_vivos_2019_15a19 <- base_nacidos_vivos_2019 %>%
  filter(edad_madre_grupo == "2.15 a 19")
  
base_nacidos_vivos_2019_20a24 <- base_nacidos_vivos_2019 %>%
  filter(edad_madre_grupo == "3.20 a 24")
  
base_nacidos_vivos_2019_25a29 <- base_nacidos_vivos_2019 %>%
  filter(edad_madre_grupo == "4.25 a 29")

  
nacidosvivos_2019_menor15_suma <-base_nacidos_vivos_2019_menor15 %>%
  group_by(jurisdicion_residencia_nombre) %>%
  dplyr::summarise(casos=sum(nacimientos_cantidad))

nacidosvivos_2019_15a19_suma <-base_nacidos_vivos_2019_15a19 %>%
  group_by(jurisdicion_residencia_nombre) %>%
  dplyr::summarise(casos=sum(nacimientos_cantidad))

nacidosvivos_2019_20a24_suma <-base_nacidos_vivos_2019_20a24 %>%
  group_by(jurisdicion_residencia_nombre) %>%
  dplyr::summarise(casos=sum(nacimientos_cantidad))

nacidosvivos_2019_25a29_suma <-base_nacidos_vivos_2019_25a29 %>%
  group_by(jurisdicion_residencia_nombre) %>%
  dplyr::summarise(casos=sum(nacimientos_cantidad))

##replico con id
str(base_nacidos_vivos_2019_menor15)

nacidosvivos_2019_menor15_suma <-base_nacidos_vivos_2019_menor15 %>%
  group_by(jurisdiccion_de_residencia_id) %>%
  dplyr::summarise(casos=sum(nacimientos_cantidad))

nacidosvivos_2019_15a19_suma <-base_nacidos_vivos_2019_15a19 %>%
  group_by(jurisdiccion_de_residencia_id) %>%
  dplyr::summarise(casos=sum(nacimientos_cantidad))

nacidosvivos_2019_20a24_suma <-base_nacidos_vivos_2019_20a24 %>%
  group_by(jurisdiccion_de_residencia_id) %>%
  dplyr::summarise(casos=sum(nacimientos_cantidad))

nacidosvivos_2019_25a29_suma <-base_nacidos_vivos_2019_25a29 %>%
  group_by(jurisdiccion_de_residencia_id) %>%
  dplyr::summarise(casos=sum(nacimientos_cantidad))

###AÑO 2020

base_nacidos_vivos_2020_menor15 <- base_nacidos_vivos_2020 %>%
  filter(edad_madre_grupo == "1.Menor de 15")

unique(base_nacidos_vivos_2019_menor15$edad_madre_grupo)
  
base_nacidos_vivos_2020_15a19 <- base_nacidos_vivos_2020 %>%
  filter(edad_madre_grupo == "2.15 a 19")
  
base_nacidos_vivos_2020_20a24 <- base_nacidos_vivos_2020 %>%
  filter(edad_madre_grupo == "3.20 a 24")
  
base_nacidos_vivos_2020_25a29 <- base_nacidos_vivos_2020 %>%
  filter(edad_madre_grupo == "4.25 a 29")

  
nacidosvivos_2020_menor15_suma <-base_nacidos_vivos_2020_menor15 %>%
  group_by(jurisdicion_residencia_nombre) %>%
  dplyr::summarise(casos=sum(nacimientos_cantidad))

nacidosvivos_2020_15a19_suma <-base_nacidos_vivos_2020_15a19 %>%
  group_by(jurisdicion_residencia_nombre) %>%
  dplyr::summarise(casos=sum(nacimientos_cantidad))

nacidosvivos_2020_20a24_suma <-base_nacidos_vivos_2020_20a24 %>%
  group_by(jurisdicion_residencia_nombre) %>%
  dplyr::summarise(casos=sum(nacimientos_cantidad))

nacidosvivos_2020_25a29_suma <-base_nacidos_vivos_2020_25a29 %>%
  group_by(jurisdicion_residencia_nombre) %>%
  dplyr::summarise(casos=sum(nacimientos_cantidad))

#replico con id

nacidosvivos_2020_menor15_suma <-base_nacidos_vivos_2020_menor15 %>%
  group_by(jurisdiccion_de_residencia_id) %>%
  dplyr::summarise(casos=sum(nacimientos_cantidad))

nacidosvivos_2020_15a19_suma <-base_nacidos_vivos_2020_15a19 %>%
  group_by(jurisdiccion_de_residencia_id) %>%
  dplyr::summarise(casos=sum(nacimientos_cantidad))

nacidosvivos_2020_20a24_suma <-base_nacidos_vivos_2020_20a24 %>%
  group_by(jurisdiccion_de_residencia_id) %>%
  dplyr::summarise(casos=sum(nacimientos_cantidad))

nacidosvivos_2020_25a29_suma <-base_nacidos_vivos_2020_25a29 %>%
  group_by(jurisdiccion_de_residencia_id) %>%
  dplyr::summarise(casos=sum(nacimientos_cantidad))

```

2) Se procesan las proyecciones poblacionales de madres (considerando sexo=femenino) para cada grupo etario

```{r proyecciones poblacionales madres, , echo=TRUE}
base_proyecciones <- read.csv2("poblacion indec gamma.csv", encoding="latin1", sep = ",")
#use doc de proyecciones gamma

str(base_proyecciones)
head(base_proyecciones)

base_proyecciones_fem <- base_proyecciones %>%
  filter(Sexo == "2")

#se puede generar el denominador de menores de 15, pero evaluar cuáles seleccionar

base_proyecciones_fem_2019 <- base_proyecciones_fem %>%
  filter(Ano == "2019")

base_proyecciones_fem_2020 <- base_proyecciones_fem %>%
  filter(Ano == "2020")


##AÑO 2019
str(base_proyecciones_fem_2019)

proyecciones_2019_menor15 <- base_proyecciones_fem_2019 %>%
  select(CodProv, X10.14)

proyecciones_2019_15a19 <- base_proyecciones_fem_2019 %>%
  select(CodProv, X15.19)

proyecciones_2019_20a24 <- base_proyecciones_fem_2019 %>%
  select(CodProv, X20.24)

proyecciones_2019_25a29 <- base_proyecciones_fem_2019 %>%
  select(CodProv, X25.29)

##AÑO 2020

str(base_proyecciones_fem_2020)
proyecciones_2020_menor15 <- base_proyecciones_fem_2020 %>%
  select(CodProv, X10.14)

proyecciones_2020_15a19 <- base_proyecciones_fem_2020 %>%
  select(CodProv, X15.19)

proyecciones_2020_20a24 <- base_proyecciones_fem_2020 %>%
  select(CodProv, X20.24)

proyecciones_2020_25a29 <- base_proyecciones_fem_2020 %>%
  select(CodProv, X25.29)
```
3) Se calculan las tasas dividiendo el número de nacimientos para cada rango etario por las proyecciones poblacionales de ese rango etario, por factor de expansión 10.000

```{r fecundidad adolescente, , echo=TRUE}

##AÑO 2019
base_tfa_2019_menores15 <- left_join(nacidosvivos_2019_menor15_suma, proyecciones_2019_menor15, 
              by = c("jurisdiccion_de_residencia_id" = "CodProv"))

base_tfa_2019_menores15_final <- base_tfa_2019_menores15 %>%
  mutate(tfa_2019_menores15 = casos/X10.14*10000)


base_tfa_2019_15a19 <- left_join(nacidosvivos_2019_15a19_suma, proyecciones_2019_15a19, 
              by = c("jurisdiccion_de_residencia_id" = "CodProv"))

base_tfa_2019_15a19_final <- base_tfa_2019_15a19 %>%
  mutate(tfa_2019_15a19 = casos/X15.19*10000)



base_tfa_2019_20a24 <- left_join(nacidosvivos_2019_20a24_suma, proyecciones_2019_20a24, 
              by = c("jurisdiccion_de_residencia_id" = "CodProv"))

base_tfa_2019_20a24_final <- base_tfa_2019_20a24 %>%
  mutate(tfa_2019_20a24 = casos/X20.24*10000)




base_tfa_2019_25a29 <- left_join(nacidosvivos_2019_25a29_suma, proyecciones_2019_25a29, 
              by = c("jurisdiccion_de_residencia_id" = "CodProv"))

base_tfa_2019_25a29_final <- base_tfa_2019_25a29 %>%
  mutate(tfa_2019_25a29 = casos/X25.29*10000)

#junto las 4

bases_tfa_2019_completa <- (list(base_tfa_2019_menores15_final, base_tfa_2019_15a19_final, base_tfa_2019_20a24_final, base_tfa_2019_25a29_final) %>% reduce(left_join, by='jurisdiccion_de_residencia_id'))

write_xlsx(bases_tfa_2019_completa,"bases_tfa_2019_completa.xlsx")

##AÑO 2020
base_tfa_2020_menores15 <- left_join(nacidosvivos_2020_menor15_suma, proyecciones_2020_menor15, 
              by = c("jurisdiccion_de_residencia_id" = "CodProv"))

base_tfa_2020_menores15_final <- base_tfa_2020_menores15 %>%
  mutate(tfa_2020_menores15 = casos/X10.14*10000)



base_tfa_2020_15a19 <- left_join(nacidosvivos_2020_15a19_suma, proyecciones_2020_15a19, 
              by = c("jurisdiccion_de_residencia_id" = "CodProv"))

base_tfa_2020_15a19_final <- base_tfa_2020_15a19 %>%
  mutate(tfa2020_15a19 = casos/X15.19*10000)



base_tfa_2020_20a24 <- left_join(nacidosvivos_2020_20a24_suma, proyecciones_2020_20a24, 
              by = c("jurisdiccion_de_residencia_id" = "CodProv"))

base_tfa_2020_20a24_final <- base_tfa_2020_20a24 %>%
  mutate(tfa_2020_20a24 = casos/X20.24*10000)




base_tfa_2020_25a29 <- left_join(nacidosvivos_2020_25a29_suma, proyecciones_2020_25a29, 
              by = c("jurisdiccion_de_residencia_id" = "CodProv"))

base_tfa_2020_25a29_final <- base_tfa_2020_25a29 %>%
  mutate(tfa_2020_25a29 = casos/X25.29*10000)

bases_tfa_2020_completa <- (list(base_tfa_2020_menores15_final, base_tfa_2020_15a19_final, base_tfa_2020_20a24_final, base_tfa_2020_25a29_final) %>% 
                    reduce(left_join, by='jurisdiccion_de_residencia_id')) %>% 
  ### redondeo todas la numericas a 2 decimales
              mutate_at(vars(tfa_2020_menores15,
                 tfa2020_15a19,
                 tfa_2020_20a24,
                 tfa_2020_25a29), funs(round(., 1)))

datatable(select(bases_tfa_2020_completa, jurisdiccion_de_residencia_id,
                 tfa_2020_menores15,
                 tfa2020_15a19,
                 tfa_2020_20a24,
                 tfa_2020_25a29),
          filter = 'top',
          rownames=F,
          elementId = NULL,
          options = list(
  searching = FALSE,
  pageLength = 10,
  lengthMenu = c( 10, 24)
))# aca falta agregarle nombre a la provicnias y titulo a la tabla

write_xlsx(bases_tfa_2020_completa,"bases_tfa_2020_completa.xlsx")


```

# Mortalidad por causas externas indeterminadas

## Analisis descriptivo

```{r descriptivos mortalidad externas indeterminadas, echo=TRUE, fig.height=14, fig.width=14}
#traigo catalogo cie 10 con listas gbd

catalogo_CIE10 <- read_excel("Catalogo_CIE_completo.xls",
                       sheet = "CatalogoVolumen1", range ="A5:Y14423" )
str(catalogo_CIE10)

#catalogo_CIE10 <- catalogo_CIE10 %>%
#  rename(`Lista GBD  Grupos  (1,2, 3, 4)` = GBD)

cat_ext_maldef <- catalogo_CIE10 %>% 
  select(No, Clave, Nombre,  `Lista GBD  Grupos  (1,2, 3, 4)`) %>% 
  filter (`Lista GBD  Grupos  (1,2, 3, 4)` == 3 | `Lista GBD  Grupos  (1,2, 3, 4)` == 4 )

str(cat_ext_maldef)

#borrar el último número de Clave y traer por derecha a cod3

class(cat_ext_maldef$Clave)

cat_ext_maldef$Clave2 <- str_sub(cat_ext_maldef$Clave, 1, 3)

#traigo base msal con lista msal

base_mortalidad <- read.csv2("MINSAL-defunciones-2005-2020.csv", encoding="latin1", sep = ",")

#mirar variables
str(base_mortalidad)

unique(base_mortalidad$lista_clasificacion)
cod_lesiones <- c("113 EVENTOS DE INTENCION NO DETERMINADA", "110 OTROS ACCIDENTES", "112 AGRESIONES", "111 SUICIDIO", "116 SECUELAS DE CAUSAS EXTERNAS")

#cod_caidas <- c("107 CAIDAS ACCIDENTALES")
#cod_transito <- c("105 ACCIDENTES DE TRANSPORTE") 

#NO TENEMOS LOS GRUPOS ETARIOS QUE NECESITAMOS EN LA BASE DE MORTALIDAD

listas_arg <- base_mortalidad %>%
  filter (lista_clasificacion %in% cod_lesiones) %>% 
  select(lista_clasificacion, cie10_casusa_id) %>% 
  distinct(lista_clasificacion, cie10_casusa_id)

str(listas_arg)
unique(listas_arg$cie10_casusa_id)


juntas <- inner_join(
  cat_ext_maldef,
  listas_arg,
  by = c("Clave" = "cie10_casusa_id"),
  copy = FALSE,
  suffix = c(".x", ".y"),
  keep = FALSE
)

####BASE VP
base_mortalidad_VP <- read.csv2("def2019VP.csv", encoding="UTF-8", sep = ",")
str(base_mortalidad_VP)
unique(base_mortalidad_VP$codmuer)
unique(base_mortalidad_VP$grupedad)

###año 2019

base_VP_2019 <- base_mortalidad_VP %>%
  dplyr::filter (ano == "2019")

base_VP_2019$codmuer2 <- str_sub(base_VP_2019$codmuer, 1, 3)

mortalidad_2019 <-  inner_join(
  base_VP_2019,
  juntas,
  by = c("codmuer2" = "Clave"),
  copy = FALSE,
  suffix = c(".x", ".y"),
  keep = FALSE
)

#str(mortalidad_2019)
table(mortalidad_2019$lista_clasificacion)### los 11 de secuelas de causas externAS ESTAN MAL CODIFICADOS, LO DEBERIAMOS PASAR A 113


#ACA HABIA UN ERROR EN EL CALCULO DEL % NO DABA BIEN,,,
prueba2 <- mortalidad_2019 %>% 
  group_by(grupedad, lista_clasificacion)%>%
  dplyr::summarise(total = n()) %>% 
  #group_by(grupedad) %>% ESOT LO CAMBIE, PORQ QUEEMOS VER DISTRIBUNIO DE CADA CAUSA DENTOR DEL GRUPO DE EDAD
  group_by(lista_clasificacion) %>%
  mutate( porc = total/sum(total))

prueba_sexo <- mortalidad_2019 %>% 
  filter(sexo!=9) %>% 
  group_by(grupedad,sexo, lista_clasificacion)%>%
  dplyr::summarise(total = n()) %>% 
  group_by(sexo) %>% 
  mutate( porc = total/sum(total))
##
prueba <- mortalidad_2019 %>% 
  group_by(grupedad, lista_clasificacion)%>%
  dplyr::summarise(total = n()) %>% 
  group_by(grupedad) %>% 
  mutate( porc = total/sum(total))


plot_2019 <- ggplot(prueba, aes(grupedad, porc, colour = lista_clasificacion)) + 
  geom_point() +
  coord_flip()
##AL DE ARRIBA LO HARIA MEJOR COMO BARRAS APILADAS
plot_2019 <- ggplot(prueba, aes(grupedad, porc, fill = lista_clasificacion)) + 
geom_bar(position="fill", stat="identity")+
  coord_flip()

plot_2019 <- ggplot(prueba, aes(grupedad, total, fill = lista_clasificacion)) + 
geom_bar(position="stack", stat="identity")+
  coord_flip()

plot_2019

##otro plot sugerido
# SE PODRIA AGRUPAR MENORES DE UN AÑO PARA CADA GRAFICO

ggplot(prueba2, 
       aes(x = grupedad, y= porc, group = lista_clasificacion, fill = lista_clasificacion)) +
  geom_bar(stat="identity") + 
  facet_wrap(vars(lista_clasificacion), scales="free_x", ncol=2)  +
  guides(fill=FALSE) + theme_bw() +
  theme(strip.text = element_text(size = 14),
        axis.text.x = element_text(angle = 45, hjust = 1),
        legend.title = element_blank(),
        axis.text = element_text(size = 14),
        axis.title = element_text(size = 14)) 

ggplot(prueba_sexo, 
       aes(x = grupedad, y= total, fill = as.factor(sexo))) +
  geom_bar(stat = "identity", position = "stack") + 
  facet_wrap(~lista_clasificacion, ncol = 2 )  +
  theme_bw() +
  theme(strip.text = element_text(size = 14),
        axis.text.x = element_text(angle = 45, hjust = 1),
        legend.title = element_blank(),
        axis.text = element_text(size = 14),
        axis.title = element_text(size = 14)) 


```

### Descriptivo de causas externas de mortalidad en niños y adolescentes

```{r descriptivo mortalidad en nya, echo=TRUE}
#filtro para grupo 10-29

str(mortalidad_2019)
unique(mortalidad_2019$grupedad)
nya <- c("12.25 a 29", "11.20 a 24", "09.10 a 14", "10.15 a 19")
sex <- c("1", "2")

mort_nya <- mortalidad_2019 %>% 
  filter(grupedad %in% nya & sexo %in% sex) %>% 
  group_by(grupedad, sexo, lista_clasificacion)%>%
  dplyr::summarise(total = n()) %>% 
  ungroup() %>% 
  group_by(grupedad) %>% 
  mutate( porc = total/sum(total))

plot_nya_2019 <- ggplot(mort_nya, aes(grupedad, porc, colour = lista_clasificacion)) + 
  geom_point() +
  coord_flip()
plot_nya_2019

##ver de mejorar estos graficos
##separo por sexo

#con facet grid
plot_nya_2019 <- ggplot(mort_nya, aes(grupedad, porc, colour = lista_clasificacion)) + 
  geom_point() +
  facet_grid(~sexo)+
  coord_flip()
plot_nya_2019
#con render

#install.packages("viridis")
library(viridis)
#install.packages("gganimate")
library(gganimate)
#install.packages("magick")
library(magick)


graf_animado <- ggplot(mort_nya, aes(grupedad, porc, colour = lista_clasificacion)) +
  geom_point(size=5) +
  coord_flip() +
  scale_color_viridis(option = "mako", discrete = T, direction = -1)+
  theme_bw() +
  labs(caption = '{closest_state}', x = 'Casos confirmados', y = 'casos fallecidos', col="Grupo de edad:") +
  theme(text = element_text(colour = "#3D1308"),
        plot.caption = element_text(size = 14))  +
  transition_states(sexo,state_length=50)+
  #ease_aes('elastic-in')+
  shadow_wake(wake_length = 0.5,exclude_layer = 2)+
  guides(
  fill = guide_legend(
    override.aes = aes(label = "")
  )
)

graf_animado <- animate(graf_animado, renderer = magick_renderer())

```

# Mortalidad por agresiones en adolescentes
- Se calcula como número de muertes por agresiones entre 10 y 29 años. / población proyectada a mitad de periodo de 10 a 29 años , mismo año y provincia (evaluar dividir 10-19 y 20-29)
- Indicador para año 2019
```{r indicadores mortalidad nya, echo=TRUE}

#recorte de proyecciones por edad y sexo

base_proyecciones <- read.csv2("poblacion indec gamma.csv", encoding="latin1", sep = ",")
#use doc de proyecciones gamma
str(base_proyecciones)

base_proyecciones_2019_nya <- base_proyecciones %>%
  filter(Ano == "2019") %>% 
  select(CodProv, Sexo, X10.14, X15.19, X20.24, X25.29)

str(base_proyecciones_2019_nya)

agrup_base_proyecciones_2019_nya <- base_proyecciones_2019_nya %>%
  rowwise() %>% 
  mutate("10_19" = sum(c(X10.14, X15.19))) %>% 
  mutate("20_29" = sum(c(X20.24, X25.29))) %>% 
  mutate(tot = sum(c(X10.14, X15.19, X20.24, X25.29)))

agrup_base_proyecciones_2019_nya_juntos <- agrup_base_proyecciones_2019_nya %>% 
  pivot_wider(names_from = Sexo, values_from = c(X10.14, X15.19, X20.24, X25.29, `10_19`, `20_29`, tot))
  
total_nya <- agrup_base_proyecciones_2019_nya_juntos %>% 
  rowwise() %>% 
  mutate("total" = sum(c(tot_1, tot_2))) %>% 
  select(CodProv, total)

#base mortalidad

str(mortalidad_2019)
unique(mortalidad_2019$grupedad)
nya <- c("12.25 a 29", "11.20 a 24", "09.10 a 14", "10.15 a 19")
sex <- c("1", "2")

mort_nya <- mortalidad_2019 %>% 
  filter(grupedad %in% nya & sexo %in% sex) %>% 
  group_by(juri, grupedad, sexo, lista_clasificacion)%>%
  dplyr::summarise(total = n()) 

#tomamos por un lado agresiones y por otro lado suicidios
mort_nya_suicidios <- mort_nya %>% 
  filter(lista_clasificacion == "111 SUICIDIO") %>% 
  group_by(juri) %>% 
  summarise(tot_suicidios= sum(total))#agregre el tot

mort_nya_agresiones <- mort_nya %>% 
  filter(lista_clasificacion == "112 AGRESIONES") %>% 
  group_by(juri) %>% 
  summarise(tot_agresiones=sum(total))

ind_mortalidad_suicidios <- left_join(mort_nya_suicidios, total_nya, 
              by = c("juri" = "CodProv")) %>% 
  mutate(ind = round(tot_suicidios/total* 100000,2))#corregí y agregue factor de expansion

ind_mortalidad_agresiones <- left_join(mort_nya_agresiones, total_nya, 
              by = c("juri" = "CodProv")) %>% 
  mutate(ind = round(tot_agresiones/total* 100000,2))

##aca armar tablas con datatable con los dos indicadores en una misma tabla




###revise hasta aca (velen)

write_xlsx(ind_mortalidad_suicidios,"ind_mortalidad_suicidios.xlsx")
write_xlsx(ind_mortalidad_agresiones,"ind_mortalidad_agresiones.xlsx")



```

# Mortalidad en adultos y adultos mayores

##Preparación de las bases
```{r mortalidad ADULTOS Y ADULTOS MAYORES preparación bases, echo=TRUE}

### debido al uso de los códigos con 4 dígitos de la base de mortalidad, la primera parte del script la dejo comentada porque no la utilizamos (no la borro porque, en caso de querer utilizar las listas, si se consiguiera una base que vincule las listas con códigos de 4 dígitos, podría resultar de utlidad) Dejo con 1# la lista de código y con 2## los comentarios### 

##primero armamos catalogo cie 10 con listas GBD y listas argentina 

##traigo catalogo cie 10 con listas gbd

#catalogo_CIE10 <- read_excel("Catalogo_CIE_completo.xls",
#                       sheet = "CatalogoVolumen1", range ="A5:Y14423" )
#str(catalogo_CIE10)

#catalogo_CIE10 <- catalogo_CIE10 %>%
#  rename(`Lista GBD  Grupos  (1,2, 3, 4)` = GBD)

#cat_gbd <- catalogo_CIE10 %>% 
#  select(No, Clave, Nombre,  `Lista GBD  Grupos  (1,2, 3, 4)`)
  
#str(cat_gbd)

##borrar el último número de Clave y traer por derecha a cod3

#class(cat_gbd$Clave)

#cat_gbd$Clave2 <- str_sub(cat_gbd$Clave, 1, 3)

##traigo base msal con lista msal

#base_mortalidad <- read.csv2("MINSAL-defunciones-2005-2020.csv", encoding="latin1", sep = ",")

##mirar variables
#str(base_mortalidad)

#listas_arg_completa <- base_mortalidad %>%
#  select(lista_clasificacion, cie10_casusa_id) %>% 
#  distinct(lista_clasificacion, cie10_casusa_id)

##str(listas_arg)
#unique(listas_arg$cie10_casusa_id)

#juntas_completa <- inner_join(
#  cat_gbd,
#  listas_arg_completa,
#  by = c("Clave" = "cie10_casusa_id"),
#  copy = FALSE,
#  suffix = c(".x", ".y"),
#  keep = FALSE)


####BASE VP
base_mortalidad_VP <- read.csv2("def2019VP.csv", encoding="UTF-8", sep = ",")
str(base_mortalidad_VP)
unique(base_mortalidad_VP$codmuer)
unique(base_mortalidad_VP$grupedad)

##reemplazamos X del final por espacio en códigos de 4 dígitos
#base_mortalidad_VP$codmuer[str_sub(base_mortalidad_VP$codmuer, -1, -1) == "X"] <-
#  gsub("X", "", base_mortalidad_VP$codmuer[str_sub(base_mortalidad_VP$codmuer, -1, -1) == "X"])

###año 2019

#base_VP_2019 <- base_mortalidad_VP %>%  #no hace falta porque en este caso es solo 2019
#  dplyr::filter (ano == "2019")

##generamos el código con solo 3 dígitos
base_VP_2019$codmuer2 <- str_sub(base_VP_2019$codmuer, 1, 3)

#esta base va a tener los códigos de 3 dígitos y de 4 dígitos (que vienen de base VP) unidos con las listas GBD y la lista de Argentina (que vienen en juntas_completa)
#mortalidad_2019 <-  left_join(
#  base_VP_2019,
#  juntas_completa,
#  by = c("codmuer2" = "Clave2"),
#  copy = FALSE,
#  suffix = c(".x", ".y"),
#  keep = FALSE)

#str(mortalidad_2019)
#table(mortalidad_2019$lista_clasificacion)

###quedaron códigos con 3 dígitos, porque en la base del minsal están así entonces vienen así de la lista de argentina
#pero.. si no usamos las listas, uso directo la base vp, sin las listas y puedo usar los códigos de 4 dígitos

#las bases de mortalidad de 2019 son: base_VP_2019 y mortalidad_2019

##armo sobre la base de mortalidad con 4 dígitos (base_VP_2019) los grupos de edad:

#ADULTOS
unique(base_VP_2019$grupedad)
base_VP_2019_adultos <- base_VP_2019 %>% 
  filter(grupedad == "16.45 a 49" | grupedad == "18.55 a 59"  | grupedad == "15.40 a 44" | grupedad == "14.35 a 39" |grupedad == "17.50 a 54" | grupedad == "13.30 a 34")

#ADULTOS MAYORES
base_VP_2019_adultos_mayores <- base_VP_2019 %>% 
    filter(grupedad == "22.75 a 79" | grupedad == "24.85 y más"  | grupedad == "20.65 a 69" | grupedad == "21.70 a 74" |grupedad == "23.80 a 84" | grupedad == "19.60 a 64") %>% 
  mutate(grupedad2 = case_when(
    grupedad == "23.80 a 84" ~ "25.80 y más" ,
    grupedad == "24.85 y más" ~ "25.80 y más" ,
    TRUE ~ grupedad ))

#ADULTOS MAYORES DIVIDIDOS EN 2 SUBGRUPOS (60-80 Y 80 Y MÁS)
#los siguientes grupos quedarían sin ajustar porque son muy pequeños:
base_VP_2019_adultos_mayores1 <- base_VP_2019 %>% 
    filter(grupedad == "22.75 a 79" | grupedad == "20.65 a 69" | grupedad == "21.70 a 74" | grupedad == "19.60 a 64")

base_VP_2019_adultos_mayores2 <- base_VP_2019 %>% 
    filter(grupedad == "24.85 y más"  | grupedad == "23.80 a 84")


#armamos las bases poblacionales para cada grupo para el año 2019 (a partir de las poblaciones del indec del gamma)

base_pop <- read.csv2("poblacion indec gamma.csv", encoding="latin1", sep = ",")

base_pop_2019 <- base_pop %>% 
  filter(Ano == "2019")

#ADULTOS
pop_adultos_2019 <- base_pop_2019 %>%
  select(CodProv, Sexo, X30.34, X35.39, X40.44, X45.49, X50.54, X55.59) %>% 
  mutate(totalsex = rowSums(across(c(X30.34, X35.39, X40.44, X45.49, X50.54, X55.59)))) %>% 
  pivot_wider(names_from = Sexo, values_from = c(X30.34, X35.39, X40.44, X45.49, X50.54, X55.59, totalsex)) %>% 
  mutate(total = rowSums(across(c(totalsex_1, totalsex_2))))

#ADULTOS MAYORES
pop_adultos_mayores_2019 <- base_pop_2019 %>%
  select(CodProv, Sexo, X60.64, X65.69, X70.74, X75.79, X80.84, X85.89, X90.94, X95.) %>% 
  mutate(totalsex = rowSums(across(c(X60.64, X65.69, X70.74, X75.79, X80.84, X85.89, X90.94, X95.)))) %>% 
  pivot_wider(names_from = Sexo, values_from = c(X60.64, X65.69, X70.74, X75.79, X80.84, X85.89, X90.94, X95., totalsex)) %>% 
  mutate(total = rowSums(across(c(totalsex_1, totalsex_2))))

#ADULTOS MAYORES DIVIDIDOS EN 2 SUBGRUPOS (60-80 Y 80 Y MÁS)
pop_adultos_mayores_1_2019 <- base_pop_2019 %>%
  select(CodProv, Sexo, X60.64, X65.69, X70.74, X75.79) %>% 
  mutate(totalsex = rowSums(across(c(X60.64, X65.69, X70.74, X75.79)))) %>% 
  pivot_wider(names_from = Sexo, values_from = c(X60.64, X65.69, X70.74, X75.79, totalsex)) %>% 
  mutate(total = rowSums(across(c(totalsex_1, totalsex_2))))

pop_adultos_mayores_2_2019 <- base_pop_2019 %>%
  select(CodProv, Sexo, X80.84, X85.89, X90.94, X95.) %>% 
  mutate(totalsex = rowSums(across(c(X80.84, X85.89, X90.94, X95.)))) %>% 
  pivot_wider(names_from = Sexo, values_from = c(X80.84, X85.89, X90.94, X95., totalsex)) %>% 
  mutate(total = rowSums(across(c(totalsex_1, totalsex_2))))


##transformo las tablas de poblaciones para unir con indicadores (NO LO USAMOS, USAMOS DIRECTO ARCHIVO SUBIDO)

##POP ADULTOS 2019

pop_adultos_2019_ajust <- pop_adultos_2019 %>% 
                  gather( key = grupo_edad,
                          value= pop,
                          2:16) %>% 
                  mutate(sexo=case_when(
                    grepl("*1$",grupo_edad)~ "1",
                    grepl("*2$",grupo_edad)~ "2",
                   grupo_edad== "total"  ~ "ambos"
                  )) %>% 
                    mutate(grupo_edad=fct_recode(grupo_edad,"30 a 34 años"="X30.34_1" ,
                    "30 a 34 años"= "X30.34_2" ,
                    "35 a 39 años"="X35.39_1",
                    "35 a 39 años"="X35.39_2",
                    "40 a 44 años"= "X40.44_1",
                    "40 a 44 años"= "X40.44_2",
                    "45 a 49 años"="X45.49_1" ,
                    "45 a 49 años"="X45.49_2" ,
                    "50 a 54 años"= "X50.54_1" ,
                    "50 a 54 años"="X50.54_2" ,
                    "55 a 59 años"="X55.59_1",
                    "55 a 59 años"="X55.59_2",
                    "tot_30_59"="total"  ))

##POP ADULTOS MAYORES 2019

# PENSARLO
  
pop_adultos_mayores_2019_ajust <- pop_adultos_mayores_2019 %>% 
                  gather( key = grupo_edad,
                          value= pop,
                          2:20) %>% 
                  mutate(sexo=case_when(
                    grepl("*1$",grupo_edad)~ "1",
                    grepl("*2$",grupo_edad)~ "2",
                   grupo_edad== "total"  ~ "ambos"
                  )) %>% 
                    mutate(grupo_edad=fct_recode(grupo_edad,"60 a 64 años"="X60.64_1" ,
                  "60 a 64 años"= "X60.64_2" ,
                    "65 a 69 años"="X65.69_1",
                      "65 a 69 años"="X65.69_2",
                      "70 a 74 años"= "X70.74_1",
                      "70 a 74 años"= "X70.74_2",
                     "75 a 79 años"="X75.79_1" ,
                     "75 a 79 años"="X75.79_2" ,
                    "80 a 84 años"= "X80.84_1" ,
                      "80 a 84 años"="X80.84_2" ,
                      "85 a 89 años"="X85.89_1",
                      "85 a 89 años"="X85.89_2",
                    "90 a 94 años"="X90.94_1",
                      "90 a 94 años"="X90.94_2",
                    "95 y mas años"="X95._1",
                      "95 y mas años"="X95._2",
                      "tot_60_ymas"="total"  ))

```
##Mortalildad por diabetes
```{r diabetes }

#cod diabetes: E10X E11X E12X E13X E14X E232 N083 N251 E100 E101 E102 E103 E104 E105 E106 E107 E108 E109 
#(G590 G632 H280 H360 M142 son condiciones asociadas) 

#filtramos de la base de mortalidad de adultos por los códigos de diabetes
base_diabetes_2019_adultos <- base_VP_2019_adultos %>%
  filter (codmuer2 == "E10"|codmuer == "E10X" | codmuer == "E11X" | codmuer2 == "E11" | codmuer == "E12X" |codmuer2 == "E12" | codmuer2 == "E13" | codmuer == "E13X" | codmuer == "E14X" |codmuer2 == "E14" | codmuer == "E232" | codmuer == "N083" | codmuer == "N251" | codmuer == "G590" | codmuer == "G632" | codmuer == "H280" | codmuer == "H360" | codmuer == "M142" ) 

#agrupamos y contamos el total de muertes
base_diabetes_2019_adultos_tot <- base_diabetes_2019_adultos %>% 
  group_by(ano, juri, grupedad, sexo) %>% 
  summarise(n=n()) %>% 
  pivot_wider(names_from = grupedad, values_from = n) %>% 
  mutate(total = rowSums(across(c("13.30 a 34", "14.35 a 39", "15.40 a 44", "16.45 a 49", "17.50 a 54", "18.55 a 59")),na.rm =T))
  
#renombramos columnas para que quede igual a la tabla poblacional para hacer el ajuste de tasas
colnames(base_diabetes_2019_adultos_tot) <- c("ano",
                      "juri"  ,
                      "sexo",
                      "30 a 34 años",
                      "35 a 39 años",
                      "40 a 44 años",
                      "45 a 49 años",
                      "50 a 54 años" ,
                      "55 a 59 años",
                      "tot_30_59" )

ind_diabetes <- base_diabetes_2019_adultos_tot %>% 
                  gather( key = grupo_edad,
                          value= n,
                          4:10) 
  
#unimos muertes con poblacion
str(ind_diabetes)
str( pop_adultos_2019_ajust)
ind_diabetes$sexo <- as.character(ind_diabetes$sexo)

ind_diabetes_tabla <- left_join (ind_diabetes,
  pop_adultos_2019_ajust,
  by = c("juri" = "CodProv", "grupo_edad","sexo"),
  copy = FALSE,
  suffix = c(".x", ".y"),
  keep = FALSE
)

ind_diabetes_final <- ind_diabetes_tabla %>% 
  mutate(indicador = round((n/pop*10000),2))

```
##Mortalildad por enfermedades del sistema circulatorio
```{r enf sistema circulatorio}
#selecciono los códigos que corresponden a enfermedades del sistema circulatorio (las que comienzan con I en el código)
base_VP_2019_adultos$codmuer3 <- str_sub(base_VP_2019_adultos$codmuer, 1, 1)

base_enfcircu_2019_adultos <- base_VP_2019_adultos %>%  
  filter (codmuer3 == "I")

# códigos de causa poco útiles: I45 I450 I451 I452 I453 I454 I455 I456 I458 I459 I46 I460 I461 I469

prueba <- base_enfcircu_2019_adultos %>% 
  group_by(ano, juri, grupedad, sexo) %>% #aca agregue sexo 
  summarise(n=n()) %>% 
  pivot_wider(names_from = grupedad, values_from = n) %>% 
  mutate(total = rowSums(across(c("13.30 a 34", "14.35 a 39", "15.40 a 44", "16.45 a 49", "17.50 a 54", "18.55 a 59")),na.rm =T))
  

colnames(prueba) <- c("ano",
                      "juri"  ,
                      "sexo",
                      "30 a 34 años",
                      "35 a 39 años",
                      "40 a 44 años",
                      "45 a 49 años",
                      "50 a 54 años" ,
                      "55 a 59 años",
                      "tot_30_59" )

ind_enfcircu_v <- prueba %>% 
                  gather( key = grupo_edad,
                          value= n,
                          4:10) 
  
#uno muertes con poblacion
str(ind_enfcircu_v)
str( pop_adultos_2019_ajust)
ind_enfcircu_v$sexo <- as.character(ind_enfcircu_v$sexo)

prueba2 <- left_join (ind_enfcircu_v,
  pop_adultos_2019_ajust,
  by = c("juri" = "CodProv", "grupo_edad", "sexo"),
  copy = FALSE,
  suffix = c(".x", ".y"),
  keep = FALSE
)

ind_enfcircu <- prueba2 %>% 
  mutate(indicador = round((n/pop*10000),2))


```
##Mortalildad por cáncer de cérvix
```{r cáncer cérvix}
#cod cáncer cérvix: C53, C538, C539, C54, C543, C548, C549, C55X
str(base_VP_2019_adultos)

base_VP_2019_adultos_fem <- base_VP_2019_adultos %>% 
  filter(sexo == 2)

base_ccu_2019_adultos <- base_VP_2019_adultos_fem %>%
  filter (codmuer2 == "C53"|codmuer2 == "C54" | codmuer == "C538" | codmuer == "C539" | codmuer == "C543" |codmuer == "C548" | codmuer == "C549" | codmuer == "C55X") 

base_ccu_2019_adultos_tot <- base_ccu_2019_adultos %>% 
  group_by(ano, juri, grupedad) %>% 
  summarise(n=n()) %>% 
  pivot_wider(names_from = grupedad, values_from = n) %>% 
  mutate(total = rowSums(across(c("13.30 a 34", "14.35 a 39", "15.40 a 44", "16.45 a 49", "17.50 a 54", "18.55 a 59")),na.rm =T))
  

colnames(base_ccu_2019_adultos_tot) <- c("ano",
                      "juri",
                      "30 a 34 años",
                      "35 a 39 años",
                      "40 a 44 años",
                      "45 a 49 años",
                      "50 a 54 años" ,
                      "55 a 59 años",
                      "tot_30_59" )

ind_ccu <- base_ccu_2019_adultos_tot %>% 
                  gather( key = grupo_edad,
                          value= n,
                          4:9) 
  
#uno muertes con poblacion
str(ind_ccu)
str( pop_adultos_2019_ajust)


ind_ccu_tabla <- left_join (ind_ccu,
  pop_adultos_2019_ajust,
  by = c("juri" = "CodProv", "grupo_edad"),
  copy = FALSE,
  suffix = c(".x", ".y"),
  keep = FALSE
)

ind_ccu_final <- ind_ccu_tabla %>% 
  mutate(indicador = round((n/pop*10000),2))


```
##Mortalildad por deficiencias nutricionales 
```{r def nutricionales}
#cod def nutricionales: D50-D53, D64, E00-E02, E40-E46, E50-E64 

vec <- sprintf("D%02d", 50:53)
vec1 <- sprintf("E%02d", 40:46)
vec2 <- sprintf("E%02d", 50:64)

vec
vec1
vec2


#filtramos de la base de mortalidad de adultos por los códigos de def nutricionales
base_dn_2019_adultos_mayores <- base_VP_2019_adultos_mayores %>%
  filter (codmuer2 %in% vec | codmuer2 == "D64" |codmuer2 == "E00" | codmuer2 == "E01" | codmuer2 == "E02" | codmuer2 %in% vec1 | codmuer2 %in% vec2)

vec3 <- colnames(base_dn_2019_adultos_m_tot)

#agrupamos y contamos el total de muertes
base_dn_2019_adultos_m_tot <- base_dn_2019_adultos_mayores %>% 
  group_by(ano, juri, grupedad2, sexo) %>% 
  summarise(n=n()) %>% 
  pivot_wider(names_from = grupedad2, values_from = n) %>% 
  mutate(total = rowSums(across(vec3[4:8]),na.rm =T))
  
#renombramos columnas para que quede igual a la tabla poblacional para hacer el ajuste de tasas
colnames(base_dn_2019_adultos_m_tot) <- c("ano",
                      "juri"  ,
                      "sexo",
                      "60 a 64 años",
                      "65 a 69 años",
                      "70 a 74 años",
                      "75 a 79 años",
                      "80 años y más",
                      "total_60_mayores80")
  
ind_dn <- base_dn_2019_adultos_m_tot %>% 
                  gather( key = grupo_edad,
                          value= n,
                          4:9) 
  
#unimos muertes con poblacion
#str(ind_diabetes)
#str( pop_adultos_2019_ajust)
#ind_diabetes$sexo <- as.character(ind_diabetes$sexo)

#ind_diabetes_tabla <- left_join (ind_diabetes,
#  pop_adultos_2019_ajust,
#  by = c("juri" = "CodProv", "grupo_edad","sexo"),
#  copy = FALSE,
#  suffix = c(".x", ".y"),
#  keep = FALSE
#)

#ind_diabetes_final <- ind_diabetes_tabla %>% 
#  mutate(indicador = round((n/pop*10000),2))

```
##Mortalildad por enfermedades respiratorias crónicas 
```{r enf crónicas respi inferiores}
#nos faltan los códigos
#de manera preliminar, utilizamos los códigos de enfermedad pulmonar obstructiva crónica (J40 a J44)

vec <- sprintf("J%02d", 40:44)

vec

base_ep_2019_adultos_mayores <- base_VP_2019_adultos_mayores %>%
  filter (codmuer2 %in% vec) 

vec2 <- colnames(base_ep_2019_adultos_m_tot)
#vec2 <-c(  "19.60 a 64"  "20.65 a 69"  "21.70 a 74"  "22.75 a 79" 
#[8] "23.80 a 84"  "24.85 y más")

base_ep_2019_adultos_m_tot <- base_ep_2019_adultos_mayores %>% 
  group_by(ano, juri, grupedad2, sexo) %>% 
  summarise(n=n()) %>% 
  pivot_wider(names_from = grupedad2, values_from = n) %>% 
  mutate(total = rowSums(across(vec2[4:8]),na.rm =T))
  

colnames(base_ep_2019_adultos_m_tot) <- c("ano",
                      "juri"  ,
                      "sexo",
                      "60 a 64 años",
                      "65 a 69 años",
                      "70 a 74 años",
                      "75 a 79 años",
                      "80 años y más",
                      "total")

ind_ep <- base_ep_2019_adultos_m_tot %>% 
                  gather( key = grupo_edad,
                          value= n,
                          4:9) 
  




```
##Mortalildad por caídas
```{r caídas}
#cod caídas:
#W00-W19
vec <- sprintf("W%02d", 0:19)

vec

base_caidas_2019_adultos_mayores <- base_VP_2019_adultos_mayores %>%
  filter (codmuer2 %in% vec) 

vec2 <- colnames(base_caidas_2019_adultos_m_tot)
#vec2 <-c(  "19.60 a 64"  "20.65 a 69"  "21.70 a 74"  "22.75 a 79" 
#[8] "23.80 a 84"  "24.85 y más")

base_caidas_2019_adultos_m_tot <- base_caidas_2019_adultos_mayores %>% 
  group_by(ano, juri, grupedad2, sexo) %>% 
  summarise(n=n()) %>% 
  pivot_wider(names_from = grupedad2, values_from = n) %>% 
  mutate(total = rowSums(across(vec2[4:8]),na.rm =T))
  

colnames(base_caidas_2019_adultos_m_tot) <- c("ano",
                      "juri"  ,
                      "sexo",
                      "60 a 64 años",
                      "65 a 69 años",
                      "70 a 74 años",
                      "75 a 79 años",
                      "80 años y más",
                      "total")

ind_caidas <- base_caidas_2019_adultos_m_tot %>% 
                  gather( key = grupo_edad,
                          value= n,
                          4:9) 
  
#uno muertes con poblacion
#str(ind_diabetes)
#str( pop_adultos_2019_ajust)
#ind_caidas$sexo <- as.character(ind_caidas$sexo)
#ind_caidas_final <-ind_caidas##esto despues sacarlo
#ind_diabetes_tabla <- left_join (ind_caidas,
#  pop_adultos_2019_ajust,
#  by = c("juri" = "CodProv", "grupo_edad","sexo"),
#  copy = FALSE,
#  suffix = c(".x", ".y"),
#  keep = FALSE
#)

#ind_diabetes_final <- ind_diabetes_tabla %>% 
#  mutate(indicador = round((n/pop*10000),2))

```
# Ajustes de tasas de mortalidad

## Mortalidad por diabetes ajustada por edad y sexo
```{r ajuste de tasas diabetes}
#ajuste de ind_diabetes

####tabla de ejemplo
##poblaciones

poblaciones <- read.csv("poblacion. 1997-2019.csv", sep=";")# este archivo lo deje en la carpeta
names(poblaciones)
poblaciones <- poblaciones%>% 
  dplyr::select(-trienio) 


##union poblaciones

levels(as.factor(poblaciones$gr_edad))## con esta parte chequear que los nombres de los grupos de edad de tu base que esten escritos igual. si no cambiarlos abajo en la funcion "recode-FACTOR"
poblaciones$gr_edad <- as.factor(poblaciones$gr_edad)
poblaciones$gr_edad <- recode_factor(poblaciones$gr_edad, 
                                             POB0004="0 a 4 años",
                                             POB0509= "05 a 9 años",
                                             POB1014="10 a 14 años",
                                             POB1519="15 a 19 años",
                                             POB2024="20 a 24 años",
                                             POB2529="25 a 29 años",
                                             POB3034="30 a 34 años",
                                             POB3539="35 a 39 años",
                                             POB4044="40 a 44 años",
                                             POB4549="45 a 49 años",
                                             POB5054="50 a 54 años",
                                             POB5559="55 a 59 años",
                                             POB6064="60 a 64 años",
                                             POB6569="65 a 69 años",
                                             POB7074="70 a 74 años",
                                             POB7579="75 a 79 años",
                                             POB80MAS= "80 años y más",
                                             POBTOT="POBTOT"
                                             )


poblaciones$sexo <- as.character(poblaciones$sexo)
tasas <- left_join(ind_diabetes, poblaciones, by=c("grupo_edad"="gr_edad",# MACHEO POR GR. EDAD, PROV Y AÑO PARA AGREGAR POBLACIONES (OMITIR SI YA ESTAN EN LA BASE)
                                                        "juri"="provincia",
                                                        "sexo",
                                                        "ano"="FECDEF_ano") )

ind_diabetes <- ind_diabetes %>% filter(sexo!="9")
###pob estandar

pob.estandar <- read.csv("pob.estandar.csv",sep=";", encoding = "UTF-8")# ESTA POBLACION ESTANDAR ESTA POR EDAD Y NO POR SEXO, PORLO TANTO EL AJUSTE SE PUEDE HACER SOLO POR EDAD (NO POR SEXO). pARA AJUSTAR POR LAS DOS VARIABLES A LA VEZ NECESITAMOS LA POB ESTANDAR POR SEXO QUE EN ESTE MOMENTO NO LA TENGO.
pob.estandar$sexo <- as.character(pob.estandar$sexo)
pob.estandar <- pob.estandar[,1:3]

tasa_ajuste <- left_join(ind_diabetes,pob.estandar,by=c("sexo","grupo_edad"))# ACA LE TRAIGO POR DERECHA LA POBLACION ESTANDAR, Y HAGO LA UNION SOLO POR GRUPO DE EDAD

##reemplazo los na por 0 en la variable de n # ESTO SE PUEDE EVITAR LO DEJO POR LAS DUDAS
tasa_ajuste$n[is.na(tasa_ajuste$n)] = 0


##na en edad
na_edad <- tasa_ajuste[is.na(tasa_ajuste$grupo_edad),c(1,2,3,5)]
na_edad
#quito las filas donde edad es na
tasa_ajuste <- tasa_ajuste %>% filter(!is.na(grupo_edad),!is.na(pob.estandar))# ESTAS LINEAS REVISAN QUE NO HAYA NA EN NINGUNA CELDA PORQUE SINO LA FUNCION DE AJUSTE ME VA A DAR ERROR

####creo funcion para ajustar tasas todas a la vez

# convert df to data.table, ES UN FORMATO DE TABLA DIFERENTE QUE SE PIDE PARA ESTA FUNCION
library(data.table)
setDT(tasa_ajuste)
# define subgroups
names(tasa_ajuste)
group_by<-c( "juri")# defino los agrupamientos, si tengo mas de un año puedo agregar la variable año aca.

#ajuste
library(epitools)

# ageadjust.direct by subgroups. The trick is to include as.lst()
ajuste <- tasa_ajuste[, as.list(epitools::ageadjust.direct(count = n,# aca n de muertes
                                                           pop = pop,# aca la pob
                                                           rate = n/pop,# aca la tasa o directamente la div
                                                           stdpop = pob.estandar)),
                      by=group_by]# aca la pob estandar

# aca aplico factor de expansion a cada tasa, la funcion te devuelve la cruda y la ajustada y el IC para la ajustada
ajuste$crude.rate <- ajuste$crude.rate*100000
ajuste$adj.rate <- ajuste$adj.rate*100000
ajuste$lci <- ajuste$lci *100000
ajuste$uci <- ajuste$uci *100000
# Print table
knitr::kable(ajuste)

```
## Mortalidad por enfermedades del circulatorio ajustada por edad y sexo
```{r ajuste de tasas enf circ}
#ajuste de ind_ccu 

####tabla de ejemplo
##poblaciones

poblaciones <- read.csv("poblacion. 1997-2019.csv", sep=";")# este archivo lo deje en la carpeta
names(poblaciones)
poblaciones <- poblaciones%>% 
  dplyr::select(-trienio) 


##union poblaciones

levels(as.factor(poblaciones$gr_edad))## con esta parte chequear que los nombres de los grupos de edad de tu base que esten escritos igual. si no cambiarlos abajo en la funcion "recode-FACTOR"
poblaciones$gr_edad <- as.factor(poblaciones$gr_edad)
poblaciones$gr_edad <- recode_factor(poblaciones$gr_edad, 
                                             POB0004="0 a 4 años",
                                             POB0509= "05 a 9 años",
                                             POB1014="10 a 14 años",
                                             POB1519="15 a 19 años",
                                             POB2024="20 a 24 años",
                                             POB2529="25 a 29 años",
                                             POB3034="30 a 34 años",
                                             POB3539="35 a 39 años",
                                             POB4044="40 a 44 años",
                                             POB4549="45 a 49 años",
                                             POB5054="50 a 54 años",
                                             POB5559="55 a 59 años",
                                             POB6064="60 a 64 años",
                                             POB6569="65 a 69 años",
                                             POB7074="70 a 74 años",
                                             POB7579="75 a 79 años",
                                             POB80MAS= "80 años y más",
                                             POBTOT="POBTOT"
                                             )


poblaciones$sexo <- as.character(poblaciones$sexo)
tasas <- left_join(ind_ccu, poblaciones, by=c("grupo_edad"="gr_edad",# MACHEO POR GR. EDAD, PROV Y AÑO PARA AGREGAR POBLACIONES (OMITIR SI YA ESTAN EN LA BASE)
                                                        "juri"="provincia",
                                                                                                                "ano"="FECDEF_ano") )

#ind_ccu <- ind_enfcircu %>% filter(sexo!="9")
###pob estandar

pob.estandar <- read.csv("pob.estandar.csv",sep=";", encoding = "UTF-8")# ESTA POBLACION ESTANDAR ESTA POR EDAD Y NO POR SEXO, PORLO TANTO EL AJUSTE SE PUEDE HACER SOLO POR EDAD (NO POR SEXO). pARA AJUSTAR POR LAS DOS VARIABLES A LA VEZ NECESITAMOS LA POB ESTANDAR POR SEXO QUE EN ESTE MOMENTO NO LA TENGO.
#pob.estandar$sexo <- as.character(pob.estandar$sexo)
#pob.estandar <- pob.estandar[,1:3]

tasa_ajuste <- left_join(ind_ccu,pob.estandar,by=c("grupo_edad"))# ACA LE TRAIGO POR DERECHA LA POBLACION ESTANDAR, Y HAGO LA UNION SOLO POR GRUPO DE EDAD

##reemplazo los na por 0 en la variable de n # ESTO SE PUEDE EVITAR LO DEJO POR LAS DUDAS
tasa_ajuste$n[is.na(tasa_ajuste$n)] = 0


##na en edad
na_edad <- tasa_ajuste[is.na(tasa_ajuste$grupo_edad),c(1,2,3,5)]
na_edad
#quito las filas donde edad es na
tasa_ajuste <- tasa_ajuste %>% filter(!is.na(grupo_edad),!is.na(pop))# ESTAS LINEAS REVISAN QUE NO HAYA NA EN NINGUNA CELDA PORQUE SINO LA FUNCION DE AJUSTE ME VA A DAR ERROR

####creo funcion para ajustar tasas todas a la vez

# convert df to data.table, ES UN FORMATO DE TABLA DIFERENTE QUE SE PIDE PARA ESTA FUNCION
library(data.table)
setDT(tasa_ajuste)
# define subgroups
names(tasa_ajuste)
group_by<-c( "juri")# defino los agrupamientos, si tengo mas de un año puedo agregar la variable año aca.

#ajuste
library(epitools)# la funcion que utilizamos de este paquete es ageadjust.direct. es el ajuste comun, como el que te explique. Luego hay un ajuste indirecto, que no se usa tanto, solo en ocaciones donde los n son muy chicos o cuando no se tiene el dato de muertes por grupo de edad, se ve en estudios de salud laboral por los n bajos. Con el metodo indirecto se obtiene la RME (razon de mort estandarizada) y se interpreta un poco difente a la tasa ajustada por metodo directo. Cuando ponene tasas ajustadas en gral es q se uso el met directo. Sino poner RME directamente. (aca explicacion de metodo indirecto https://www3.paho.org/Spanish/SHA/be_v23n3-estandariz.htm y aca la justificacion de cuando conviene usas cada metodo https://www.argentina.gob.ar/sites/default/files/lineamientos_esp-web.pdf).

# ageadjust.direct by subgroups. The trick is to include as.lst()
ajuste <- tasa_ajuste[, as.list(epitools::ageadjust.direct(count = n,# aca n de muertes
                                                           pop = pop,# aca la pob
                                                           rate = n/pop,# aca la tasa o directamente la div
                                                           stdpop = pob.estandar)),
                      by=group_by]# aca la pob estandar

# aca aplico factor de expansion a cada tasa, la funcion te devuelve la cruda y la ajustada y el IC para la ajustada
ajuste$crude.rate <- ajuste$crude.rate*100000
ajuste$adj.rate <- ajuste$adj.rate*100000
ajuste$lci <- ajuste$lci *100000
ajuste$uci <- ajuste$uci *100000
# Print table
knitr::kable(ajuste)

```
## Mortalidad por cáncer de cérvix ajustada por edad
```{r ajuste de tasas cáncer cérvix}

```
## Mortalidad por deficiencias nutricionales ajustada por edad y sexo
```{r ajuste de tasas def nutricionales}
#ajuste de ind_dn 

####tabla de ejemplo
##poblaciones

poblaciones <- read.csv("poblacion. 1997-2019.csv", sep=";")# este archivo lo deje en la carpeta
names(poblaciones)
poblaciones <- poblaciones%>% 
  dplyr::select(-trienio) 


##union poblaciones

levels(as.factor(poblaciones$gr_edad))## con esta parte chequear que los nombres de los grupos de edad de tu base que esten escritos igual. si no cambiarlos abajo en la funcion "recode-FACTOR"
poblaciones$gr_edad <- as.factor(poblaciones$gr_edad)
poblaciones$gr_edad <- recode_factor(poblaciones$gr_edad, 
                                             POB0004="0 a 4 años",
                                             POB0509= "05 a 9 años",
                                             POB1014="10 a 14 años",
                                             POB1519="15 a 19 años",
                                             POB2024="20 a 24 años",
                                             POB2529="25 a 29 años",
                                             POB3034="30 a 34 años",
                                             POB3539="35 a 39 años",
                                             POB4044="40 a 44 años",
                                             POB4549="45 a 49 años",
                                             POB5054="50 a 54 años",
                                             POB5559="55 a 59 años",
                                             POB6064="60 a 64 años",
                                             POB6569="65 a 69 años",
                                             POB7074="70 a 74 años",
                                             POB7579="75 a 79 años",
                                             POB80MAS= "80 años y más",
                                             POBTOT="POBTOT"
                                             )


poblaciones$sexo <- as.character(poblaciones$sexo)
ind_dn$sexo <- as.character(ind_dn$sexo)
ind_dn <- left_join(ind_dn, poblaciones, by=c("grupo_edad"="gr_edad",# MACHEO POR GR. EDAD, PROV Y AÑO PARA AGREGAR POBLACIONES (OMITIR SI YA ESTAN EN LA BASE)
                                                        "juri"="provincia",
                                                        "sexo",
                                                        "ano"="FECDEF_ano") )

ind_dn <- ind_dn %>% filter(sexo!="9")
###pob estandar

pob.estandar <- read.csv("pob.estandar.csv",sep=";", encoding = "UTF-8")# ESTA POBLACION ESTANDAR ESTA POR EDAD Y NO POR SEXO, PORLO TANTO EL AJUSTE SE PUEDE HACER SOLO POR EDAD (NO POR SEXO). pARA AJUSTAR POR LAS DOS VARIABLES A LA VEZ NECESITAMOS LA POB ESTANDAR POR SEXO QUE EN ESTE MOMENTO NO LA TENGO.
pob.estandar$sexo <- as.character(pob.estandar$sexo)
pob.estandar <- pob.estandar[,1:3]

tasa_ajuste <- left_join(ind_dn,pob.estandar,by=c("sexo","grupo_edad"))# ACA LE TRAIGO POR DERECHA LA POBLACION ESTANDAR, Y HAGO LA UNION SOLO POR GRUPO DE EDAD

##reemplazo los na por 0 en la variable de n # ESTO SE PUEDE EVITAR LO DEJO POR LAS DUDAS
tasa_ajuste$n[is.na(tasa_ajuste$n)] = 0


##na en edad
na_edad <- tasa_ajuste[is.na(tasa_ajuste$grupo_edad),c(1,2,3,5)]
na_edad
#quito las filas donde edad es na
tasa_ajuste <- tasa_ajuste %>% filter(!is.na(grupo_edad),!is.na(pob))# ESTAS LINEAS REVISAN QUE NO HAYA NA EN NINGUNA CELDA PORQUE SINO LA FUNCION DE AJUSTE ME VA A DAR ERROR

####creo funcion para ajustar tasas todas a la vez

# convert df to data.table, ES UN FORMATO DE TABLA DIFERENTE QUE SE PIDE PARA ESTA FUNCION
library(data.table)
setDT(tasa_ajuste)
class(tasa_ajuste)
# define subgroups
names(tasa_ajuste)
group_by<-c( "juri")# defino los agrupamientos, si tengo mas de un año puedo agregar la variable año aca.

#ajuste
library(epitools)# 

# ageadjust.direct by subgroups. The trick is to include as.lst()
ajuste <- tasa_ajuste[, as.list(epitools::ageadjust.direct(count = n,# aca n de muertes
                                                           pop = pob,# aca la pob
                                                           rate = n/pob,# aca la tasa o directamente la div
                                                           stdpop = pob.estandar)),
                      by=group_by]# aca la pob estandar

# aca aplico factor de expansion a cada tasa, la funcion te devuelve la cruda y la ajustada y el IC para la ajustada
ajuste$crude.rate <- ajuste$crude.rate*100000
ajuste$adj.rate <- ajuste$adj.rate*100000
ajuste$lci <- ajuste$lci *100000
ajuste$uci <- ajuste$uci *100000
# Print table
knitr::kable(ajuste)


```
## Mortalidad por enf crónicas respi inferiores ajustada por edad y sexo
```{r ajuste de tasas enf crónicas respi inferiores}
#ajuste de ind_ep

####tabla de ejemplo
##poblaciones

poblaciones <- read.csv("poblacion. 1997-2019.csv", sep=";")# este archivo lo deje en la carpeta
names(poblaciones)
poblaciones <- poblaciones%>% 
  dplyr::select(-trienio) 


##union poblaciones

levels(as.factor(poblaciones$gr_edad))## con esta parte chequear que los nombres de los grupos de edad de tu base que esten escritos igual. si no cambiarlos abajo en la funcion "recode-FACTOR"
poblaciones$gr_edad <- as.factor(poblaciones$gr_edad)
poblaciones$gr_edad <- recode_factor(poblaciones$gr_edad, 
                                             POB0004="0 a 4 años",
                                             POB0509= "05 a 9 años",
                                             POB1014="10 a 14 años",
                                             POB1519="15 a 19 años",
                                             POB2024="20 a 24 años",
                                             POB2529="25 a 29 años",
                                             POB3034="30 a 34 años",
                                             POB3539="35 a 39 años",
                                             POB4044="40 a 44 años",
                                             POB4549="45 a 49 años",
                                             POB5054="50 a 54 años",
                                             POB5559="55 a 59 años",
                                             POB6064="60 a 64 años",
                                             POB6569="65 a 69 años",
                                             POB7074="70 a 74 años",
                                             POB7579="75 a 79 años",
                                             POB80MAS= "80 años y más",
                                             POBTOT="POBTOT"
                                             )


poblaciones$sexo <- as.character(poblaciones$sexo)
ind_ep$sexo  <- as.character(ind_ep$sexo)
ind_ep <- left_join(ind_ep, poblaciones, by=c("grupo_edad"="gr_edad",# MACHEO POR GR. EDAD, PROV Y AÑO PARA AGREGAR POBLACIONES (OMITIR SI YA ESTAN EN LA BASE)
                                                        "juri"="provincia",
                                                        "sexo",
                                                        "ano"="FECDEF_ano") )

ind_ep <- ind_ep %>% filter(sexo!="9")
###pob estandar

pob.estandar <- read.csv("pob.estandar.csv",sep=";", encoding = "UTF-8")# ESTA POBLACION ESTANDAR ESTA POR EDAD Y NO POR SEXO, PORLO TANTO EL AJUSTE SE PUEDE HACER SOLO POR EDAD (NO POR SEXO). pARA AJUSTAR POR LAS DOS VARIABLES A LA VEZ NECESITAMOS LA POB ESTANDAR POR SEXO QUE EN ESTE MOMENTO NO LA TENGO.
pob.estandar$sexo <- as.character(pob.estandar$sexo)
pob.estandar <- pob.estandar[,1:3]

tasa_ajuste <- left_join(ind_ep,pob.estandar,by=c("sexo","grupo_edad"))# ACA LE TRAIGO POR DERECHA LA POBLACION ESTANDAR, Y HAGO LA UNION SOLO POR GRUPO DE EDAD

##reemplazo los na por 0 en la variable de n # ESTO SE PUEDE EVITAR LO DEJO POR LAS DUDAS
tasa_ajuste$n[is.na(tasa_ajuste$n)] = 0


##na en edad
na_edad <- tasa_ajuste[is.na(tasa_ajuste$grupo_edad),c(1,2,3,5)]
na_edad
#quito las filas donde edad es na
tasa_ajuste <- tasa_ajuste %>% filter(!is.na(grupo_edad),!is.na(pob))# ESTAS LINEAS REVISAN QUE NO HAYA NA EN NINGUNA CELDA PORQUE SINO LA FUNCION DE AJUSTE ME VA A DAR ERROR

####creo funcion para ajustar tasas todas a la vez

# convert df to data.table, ES UN FORMATO DE TABLA DIFERENTE QUE SE PIDE PARA ESTA FUNCION
library(data.table)
setDT(tasa_ajuste)
class(tasa_ajuste)
# define subgroups
names(tasa_ajuste)
group_by<-c( "juri")# defino los agrupamientos, si tengo mas de un año puedo agregar la variable año aca.

#ajuste
library(epitools)

# ageadjust.direct by subgroups. The trick is to include as.lst()
ajuste <- tasa_ajuste[, as.list(epitools::ageadjust.direct(count = n,# aca n de muertes
                                                           pop = pob,# aca la pob
                                                           rate = n/pob,# aca la tasa o directamente la div
                                                           stdpop = pob.estandar)),
                      by=group_by]# aca la pob estandar

# aca aplico factor de expansion a cada tasa, la funcion te devuelve la cruda y la ajustada y el IC para la ajustada
ajuste$crude.rate <- ajuste$crude.rate*100000
ajuste$adj.rate <- ajuste$adj.rate*100000
ajuste$lci <- ajuste$lci *100000
ajuste$uci <- ajuste$uci *100000
# Print table
knitr::kable(ajuste)

```

## Mortalidad por caídas ajustada por edad y sexo
```{r ajuste de tasas caidas}
#ajuste de ind_caidas

####tabla de ejemplo
##poblaciones

poblaciones <- read.csv("poblacion. 1997-2019.csv", sep=";")# este archivo lo deje en la carpeta
names(poblaciones)
poblaciones <- poblaciones%>% 
  dplyr::select(-trienio) 


##union poblaciones

levels(as.factor(poblaciones$gr_edad))## con esta parte chequear que los nombres de los grupos de edad de tu base que esten escritos igual. si no cambiarlos abajo en la funcion "recode-FACTOR"
poblaciones$gr_edad <- as.factor(poblaciones$gr_edad)
poblaciones$gr_edad <- recode_factor(poblaciones$gr_edad, 
                                             POB0004="0 a 4 años",
                                             POB0509= "05 a 9 años",
                                             POB1014="10 a 14 años",
                                             POB1519="15 a 19 años",
                                             POB2024="20 a 24 años",
                                             POB2529="25 a 29 años",
                                             POB3034="30 a 34 años",
                                             POB3539="35 a 39 años",
                                             POB4044="40 a 44 años",
                                             POB4549="45 a 49 años",
                                             POB5054="50 a 54 años",
                                             POB5559="55 a 59 años",
                                             POB6064="60 a 64 años",
                                             POB6569="65 a 69 años",
                                             POB7074="70 a 74 años",
                                             POB7579="75 a 79 años",
                                             POB80MAS= "80 años y más",
                                             POBTOT="POBTOT"
                                             )


poblaciones$sexo <- as.character(poblaciones$sexo)
ind_caidas <- left_join(ind_caidas, poblaciones, by=c("grupo_edad"="gr_edad",# MACHEO POR GR. EDAD, PROV Y AÑO PARA AGREGAR POBLACIONES (OMITIR SI YA ESTAN EN LA BASE)
                                                        "juri"="provincia",
                                                        "sexo",
                                                        "ano"="FECDEF_ano") )

ind_caidas <- ind_caida %>% filter(sexo!="9")
###pob estandar

pob.estandar <- read.csv("pob.estandar.csv",sep=";", encoding = "UTF-8")# ESTA POBLACION ESTANDAR ESTA POR EDAD Y NO POR SEXO, PORLO TANTO EL AJUSTE SE PUEDE HACER SOLO POR EDAD (NO POR SEXO). pARA AJUSTAR POR LAS DOS VARIABLES A LA VEZ NECESITAMOS LA POB ESTANDAR POR SEXO QUE EN ESTE MOMENTO NO LA TENGO.
pob.estandar$sexo <- as.character(pob.estandar$sexo)
pob.estandar <- pob.estandar[,1:3]

tasa_ajuste <- left_join(ind_caidas,pob.estandar,by=c("sexo","grupo_edad"))# ACA LE TRAIGO POR DERECHA LA POBLACION ESTANDAR, Y HAGO LA UNION SOLO POR GRUPO DE EDAD

##reemplazo los na por 0 en la variable de n # ESTO SE PUEDE EVITAR LO DEJO POR LAS DUDAS
tasa_ajuste$n[is.na(tasa_ajuste$n)] = 0


##na en edad
na_edad <- tasa_ajuste[is.na(tasa_ajuste$grupo_edad),c(1,2,3,5)]
na_edad
#quito las filas donde edad es na
tasa_ajuste <- tasa_ajuste %>% filter(!is.na(grupo_edad),!is.na(pob))# ESTAS LINEAS REVISAN QUE NO HAYA NA EN NINGUNA CELDA PORQUE SINO LA FUNCION DE AJUSTE ME VA A DAR ERROR

####creo funcion para ajustar tasas todas a la vez

# convert df to data.table, ES UN FORMATO DE TABLA DIFERENTE QUE SE PIDE PARA ESTA FUNCION
library(data.table)
setDT(tasa_ajuste)
class(tasa_ajuste)
# define subgroups
names(tasa_ajuste)
group_by<-c( "juri")# defino los agrupamientos, si tengo mas de un año puedo agregar la variable año aca.

#ajuste
library(epitools)# la funcion que utilizamos de este paquete es ageadjust.direct. es el ajuste comun, como el que te explique. Luego hay un ajuste indirecto, que no se usa tanto, solo en ocaciones donde los n son muy chicos o cuando no se tiene el dato de muertes por grupo de edad, se ve en estudios de salud laboral por los n bajos. Con el metodo indirecto se obtiene la RME (razon de mort estandarizada) y se interpreta un poco difente a la tasa ajustada por metodo directo. Cuando ponene tasas ajustadas en gral es q se uso el met directo. Sino poner RME directamente. (aca explicacion de metodo indirecto https://www3.paho.org/Spanish/SHA/be_v23n3-estandariz.htm y aca la justificacion de cuando conviene usas cada metodo https://www.argentina.gob.ar/sites/default/files/lineamientos_esp-web.pdf).

# ageadjust.direct by subgroups. The trick is to include as.lst()
ajuste <- tasa_ajuste[, as.list(epitools::ageadjust.direct(count = n,# aca n de muertes
                                                           pop = pob,# aca la pob
                                                           rate = n/pob,# aca la tasa o directamente la div
                                                           stdpop = pob.estandar)),
                      by=group_by]# aca la pob estandar

# aca aplico factor de expansion a cada tasa, la funcion te devuelve la cruda y la ajustada y el IC para la ajustada
ajuste$crude.rate <- ajuste$crude.rate*100000
ajuste$adj.rate <- ajuste$adj.rate*100000
ajuste$lci <- ajuste$lci *100000
ajuste$uci <- ajuste$uci *100000
# Print table
knitr::kable(ajuste)

```


